ACORDAO-COMPLETO-2349052

ACÓRDÃO 1547/2019 ATA 24/2019 - PLENÁRIO

VISTOS, relatados e discutidos estes autos de relatório de monitoramento realizado pela SeinfraUrbana com vistas a aferir o cumprimento das determinações e recomendações exaradas por meio do Acórdão 2456/2016-TCU-Plenário, proferido nos autos do Relatório de Auditoria de Natureza Operacional realizada com o objetivo de avaliar a política e as obras de habitação social do Programa Minha Casa, Minha Vida, na vertente custeada com recursos do Fundo de Arrendamento Residencial,
ACORDAM os Ministros do Tribunal de Contas da União, reunidos em sessão de Plenário, ante as razões expostas pelo Relator, e com fundamento nos arts. 70 e 71, inciso IV, da Constituição Federal, 1º, inciso II, da Lei 8.443/1992, 243 e 250, do Regimento Interno/TCU, em:
9.1. considerar cumpridos os subitens 9.1.2, 9.3.4, 9.3.5, 9.3.8 e 9.11 do Acórdão 2456/2016-TCU-Plenário, conforme exame consignado no relatório desta deliberação;
9.2. considerar parcialmente cumpridos ou em cumprimento os subitens 9.1.1, 9.1.3, 9.3.1, 9.3.2, 9.3.3, 9.8, 9.9, 9.10 e 9.14 do Acórdão 2456/2016-TCU-Plenário, conforme exame consignado no relatório desta deliberação;
9.3. considerar não cumpridos os subitens 9.3.6, 9.3.7, 9.3.9, 9.3.10, , 9.6, 9.13.1 e 9.13.2 do Acórdão 2456/2016-TCU-Plenário, conforme exame consignado no relatório desta deliberação;
9.4. considerar não mais aplicáveis os subitens 9.1.4, 9.2 e 9.5 do Acórdão 2456/2016-TCU-Plenário, dispensando-se sua implementação, conforme exame consignado no relatório desta deliberação;
9.5. recomendar ao Ministério da Economia, com fulcro no art. 250, inciso III, do RITCU, que  finalize os estudos acerca dos valores de remuneração dos agentes financeiros que operam o PMCMV, a fim de possibilitar a implementação do Sistema Nacional de Cadastro Habitacional;
9.6. determinar à SeinfraUrbana que avalie a conveniência e oportunidade de realizar nova ação de controle em data oportuna para continuar a avaliar as medidas pendentes de implementação, bem como a efetividade das medidas implementadas;
9.7. dar ciência deste acórdão ao Ministério da Economia, ao Ministério do Desenvolvimento Regional, à Casa Civil da Presidência da República, ao Banco do Brasil S/A e à Caixa Econômica Federal, e
9.8. arquivar este processo, com fulcro no art. 169, inciso V, do Regimento Interno/TCU.

Monitoramento realizado com vistas a aferir o cumprimento das determinações e recomendações exaradas por meio de acórdão, com o objetivo de avaliar a política e as obras de habitação social do Programa Minha Casa, Minha Vida, na vertente custeada com recursos do Fundo de Arrendamento Residencial.

Banco do Brasil S.A.; Caixa Econômica Federal; Ministério das Cidades (extinto); Ministério da Economia; Ministério da Integração Regional; e Casa Civil da Presidência da República.

3. Interessado: Tribunal de Contas da União.

13.1. Ministros presentes: José Mucio Monteiro (Presidente), Benjamin Zymler, Aroldo Cedraz, Raimundo Carreiro e Ana Arraes.
13.2. Ministros-Substitutos convocados: Augusto Sherman Cavalcanti (Relator) e Marcos Bemquerer Costa.
13.3. Ministros-Substitutos presentes: André Luís de Carvalho e Weder de Oliveira.

AUGUSTO SHERMAN

Cuida-se de relatório de monitoramento decorrente da Auditoria Operacional realizada no Programa Minha Casa Minha Vida (PMCMV) .
2.	Referida auditoria foi realizada com o propósito de avaliar a política e as obras de habitação social na vertente custeada com recursos do Fundo de Arrendamento Residencial (FAR) , e foi objeto de deliberação mediante o Acórdão 2456/2016-TCU-Plenário (TCProcesso 016.801/2015-6) .
3.	O relatório do monitoramento do cumprimento das medidas determinadas e recomendadas pelo aludido acórdão foi elaborado no âmbito da SeinfraUrbana (peça 46) e contou com o aval da diretoria e do titular da unidade técnica (peças 47 e 48) . Reproduzo a seguir o teor do referido relatório:
“INTRODUÇÃO
Trata-se de monitoramento das deliberações exaradas no Acórdão 2456/2016-TCU-Plenário, proferido no âmbito do TCProcesso 016.801/2015-6, que tratou de Auditoria Operacional no Programa Minha Casa Minha Vida (PMCMV) com o propósito de avaliar a política e as obras de habitação social, na vertente custeada com recursos do Fundo de Arrendamento Residencial (FAR) . 
HISTÓRICO
O trabalho integrou auditoria coordenada no âmbito da Organização Latino Americana e do Caribe de Entidades Fiscalizadoras Superiores (Olacefs) e analisou o enquadramento das habitações no conceito de moradia adequada disposta no documento Guidelines on Social Housing (2006) da Comissão Econômica das Nações Unidas para Europa (Unece/ONU) , bem como analisou o cumprimento das metas quantitativas previstas para construção de unidades habitacionais no PPA 2012-2015. 
A partir dos critérios constantes no referido documento, o relatório apresentou as seguintes constatações, dispostas de forma resumida:
Metas quantitativas: a quantidade de moradias produzidas no período do PPA 2012-2015 foi de 732.732, o que representa quase 46% da meta prevista (1,6 milhão) .
Acesso aos grupos menos privilegiados: apesar de existirem regras suficientes para garantir o acesso dos grupos menos privilegiados, foram identificadas deficiências na transparência e na aplicação dessas regras, bem como no controle de todo o processo por parte das entidades federais. 
Intempestividade na entrega da lista de beneficiários: verificou-se que o atraso na entrega da lista de beneficiários tem ocasionado, por vezes, problemas de invasão e/ou depredação dos empreendimentos concluídos. 
Custos acessíveis: foram instituídos mecanismos para fazer com que os gastos com a aquisição e manutenção da moradia sejam suportáveis e compatíveis com os baixos recursos dos moradores, motivo pelo qual se entendeu que essa vertente do programa está atendendo ao critério custo acessível. 
Combate à exclusão social e integração com outras políticas públicas: verificou-se que nove dos dez empreendimentos vistoriados foram implantados em regiões carentes de serviços públicos básicos, tais como escolas, creches, postos de saúde, transporte público, comércio local, segurança pública, entre outros. 
Qualidade construtiva das unidades habitacionais: nas vistorias aos dez empreendimentos da amostra, foram identificados alguns vícios construtivos sistêmicos, porém, de um modo geral, não estavam comprometendo as condições de habitabilidade e salubridade das habitações. Adicionalmente, identificou-se como boa prática a instituição, pela Caixa, de um canal de comunicação implementado nos moldes de uma ouvidoria, para o morador informar sobre vícios construtivos em sua residência e a implementação de rotinas para acompanhamento e monitoramento de todo o processo pela entidade financeira. De outra forma, verificaram-se fragilidades no apoio do Banco do Brasil (BB) ao morador para o saneamento de problemas construtivos pós-entrega nos empreendimentos sob sua responsabilidade. 
Economia de energia e sustentabilidade nas unidades habitacionais: verificou-se que os critérios de sustentabilidade atualmente exigidos ainda são incipientes, consistindo basicamente na obrigatoriedade de individualização dos medidores de água e gás (facultada a utilização de gás de botijão) e instalações para aquecimento solar de água, para casas térreas. Ainda assim, foram identificados problemas na individualização da cobrança da água em dois conjuntos habitacionais vistoriados, ambos no estado de São Paulo. 
Adaptações para as pessoas com deficiência e/ou idosas: identificou-se como boa prática a previsão de que, na fase 2 do programa, todas as moradias, indistintamente, sejam passíveis de adaptação, mediante a instalação de kits de acessibilidade compatíveis com a deficiência do morador. Não obstante essas regras, em quatro empreendimentos visitados da amostra foram encontrados problemas na alocação das pessoas deficientes. Em relação ao atendimento dos requisitos de acessibilidade nas áreas comuns dos empreendimentos, verificou-se que, embora tenham sido previstas as adaptações para torná-las acessíveis, parte destas haviam sido executadas em desconformidade com a norma técnica de acessibilidade (NBR 9050 da ABNT) , comprometendo sua utilização pelas pessoas necessitadas. 
Participação dos moradores nas decisões sobre sua moradia e vizinhança: no caso do Programa Minha Casa Minha Vida, o instrumento vinculado à execução do programa que viabiliza a participação dos moradores nas decisões comuns sobre sua moradia e vizinhança é o Trabalho Social. Verificou-se que este está sendo realizado regularmente, na maioria dos casos. Apenas em dois empreendimentos da amostra foram identificadas falhas na sua divulgação ou até não execução desse Trabalho Social. 
Segurança jurídica da propriedade: Nos dez empreendimentos visitados, não foi encontrado nenhum beneficiário que possuísse cópia do seu contrato registrado em cartório, nem seu respectivo título de propriedade (escritura pública) . Além disso, foram encontrados diversos casos de comercialização (venda ou aluguel) , pelo morador das unidades habitacionais entregues. 
Diante da possibilidade de os eventos encontrados impactarem negativamente o alcance de um dos objetivos primordiais do PMCMV, qual seja a redução do déficit habitacional, foram identificadas oportunidades de melhorias no acompanhamento e monitoramento da efetividade do programa e na identificação tempestiva dos riscos, razão pela qual, foi exarado o Acórdão 2456/2016-TCU-Plenário, com diversas recomendações e determinações aos órgãos e entidades envolvidos.
Tendo em vista a extensão do Acórdão e para melhor compreensão e leitura da presente instrução, o detalhamento dessas recomendações e determinações será realizado nas sessões específicas.
As respostas apresentadas pelos órgãos e entidades envolvidos estão resumidas na tabela abaixo:
	Órgão/Entidade
	Resposta
	Peça

	Ministério da Justiça
	Ofício 715/2016/SE-MJ
	17

	Caixa Econômica Federal
	Oficio 018/2016/SUHEN/SUMCV
	18

	Banco do Brasil
	Correspondência Diretoria de Emprést. e Financ. 2016/00696
	19

	Ministério das Cidades
	Ofício 15/2017/AECI/GAB-MCIDADES-MCIDADES
Ofício 96/2018/AECI/GAB-MCIDADES-MCIDADES
Ofício 99/2018/AECI/GAB-MCIDADES-MCIDADES
Ofício 282/2018/AECI/GAB-MCIDADES-MCIDADES
	20
30
31
34

	Conselho Nacional de Justiça
	Autos do Pedido de Providência 0007402-06.2016.2.00.0000
	29

	Ministério do Planejamento, Desenvolvimento e Gestão
	Oficio 95307/2018-MP
	43

	Casa Civil
	Oficio 1579/2018/SE/CC-PR
	42

EXAME TÉCNICO
A análise do cumprimento dos itens do Acórdão será realizada a partir da situação-problema encontrada na auditoria, a fim de que possa ser verificado de forma mais clara qual a pertinência das ações adotadas.
Alcance das metas quantitativas
Sobre o alcance das metas quantitativas do Programa, a auditoria levantou que nas capitais e em algumas regiões metropolitanas a quantidade de contratações foi significativamente inferior à esperada, sendo apontadas como possíveis causas fatores alheios à vontade dos organismos governamentais, como a escassez e o elevado valor dos terrenos nessas regiões e consequente desinteresse por parte das empresas construtoras. 
Esse déficit foi compensado por contratações acima do esperado em cidades menores, tendo sido inclusive firmados contratos em cidades não previstas originalmente para recebimento de recursos. Constatou-se que a quantidade de moradias produzidas no período do PPA 2012-2015 representou apenas 46% da meta prevista (1,6 milhão) e somente alcançou esse valor porque boa parte das habitações entregues haviam sido contratadas no âmbito do PPA 2008-2011. Sobre essa situação, o Acórdão exarou a seguinte recomendação ao Ministério das Cidades:
9.3. recomendar ao Ministério das Cidades, com fulcro no art. 43, inciso I, da Lei 8.443/1992, combinado com o art. 250, inciso III, do RI/TCU, que avalie a conveniência e oportunidade de adotar os seguintes procedimentos:
9.3.1. elaborar, anteriormente à definição de metas de programas habitacionais, matriz de risco contendo os eventos capazes de impactar seu atingimento, atentando, em especial, para o prazo de execução das obras e as dificuldades operacionais envolvidas, e considere essa matriz para subsidiar a quantidade de moradias passíveis de serem executadas no período; 
O relatório lembrou que nas regiões metropolitanas e capitais, onde houve o maior déficit de contratação, é também onde se concentra grande parte do déficit habitacional qualitativo do país. Assim, foi emitida recomendação ao Ministério das Cidades no sentido de priorizar investimento em requalificação de moradias, uma vez que as ações de combate ao déficit quantitativo nessas regiões apresentaram dificuldades de implementação:
9.3.2. voltar a priorizar investimentos em requalificação de moradias e reurbanização de favelas nas cidades em que há baixa disponibilidade de terrenos e elevado déficit qualitativo, a exemplo das capitais dos estados em geral e regiões metropolitanas; 
Sobre a elaboração da Matriz de Risco, o Ministério das Cidades informou que a tomada de decisão quanto à destinação dos recursos do PMCMV é realizada de forma colegiada pelo Comitê de Acompanhamento do PMCMV - CAPMCMV, composto por representantes do Ministério do Planejamento, Desenvolvimento e Gestão, responsável pela sua coordenação; do próprio Ministério das Cidades; do Ministério da Fazenda; e da Casa Civil da Presidência da República. Também conta com a participação do agente Operador dos Fundos e os principais agentes financeiros que operam o Programa, como convidados (peça 33, p. 7) .
Afirma que nos processos de seleção abertos no biênio 2017-2018, as metas de contratação por modalidade foram distribuídas de forma proporcional ao déficit habitacional das regiões geográficas e à contratação pregressa no PMCMV. Para a Secretaria, o principal risco identificado para cumprimento das metas é a restrição orçamentária, mas ressalta que outros riscos e estratégias identificados serão avaliados na elaboração da matriz de risco determinada pelo item 9.3.1 do Acórdão, conforme plano de ação abaixo (peça 33, p. 8 e 19) : 
	Recomendação:

	9.3.1. elaborar, anteriormente à definição de metas de programas habitacionais, matriz de risco contendo os eventos capazes de impactar seu atingimento, atentando, em especial, para o prazo de execução das obras e as dificuldades operacionais envolvidas, e considere essa matriz para subsidiar a quantidade de moradias passíveis de serem executadas no período;

	Ação Planejada: Destaque de grupo de técnicos da unidade para estudo, aplicação e difusão da metodologia de gestão de riscos na SNH no que tange aos diversos processos operacionais PMCMV.

	Prazo Implementação: 6 meses

	Benefício Esperado (financeiro/qualitativo) : Aprimoramento operacional e institucional da SNH.

Diante da proposta de plano de ação apresentada, é oportuno trazer algumas contribuições a fim de aprimorar o processo de elaboração da matriz de risco.
Inicialmente, verifica-se que o Ministério pretende destacar grupo técnico da própria SNH para efetuar o estudo. No entanto, conforme verificado na auditoria e informado pelo Ministério, há outros riscos envolvidos na execução do Programa que dependem da atuação de outros órgãos para serem mitigados, como, por exemplo, o risco de restrição orçamentária. Desta forma, entende-se que a elaboração da matriz de risco e das possíveis ações mitigadoras deve ser realizada em conjunto com os demais atores participantes do programa. Conforme apontado, o Comitê de Acompanhamento do PMCMV possui a competência para tomada de decisão quanto à alocação dos recursos e reúne boa parte desses atores, o que o torna competente para discutir, validar e acompanhar o andamento das proposições.
Outro ponto que deve ser considerado durante o processo de elaboração da matriz de risco é a forma de mensuração do alcance das metas, uma vez que atualmente o Ministério se baseia na quantidade de unidades habitacionais contratadas para mensurar o desempenho do Programa, e não de unidades entregues. Ao utilizar esse parâmetro, os resultados apresentados não refletem a efetividade do programa, e, consequentemente, não mensuram o real impacto que o programa trouxe para combater as questões que lhe deram origem.
Conforme foi verificado na auditoria, diversos problemas operacionais podem surgir após a contratação, como construção de unidades sem condições de habitabilidade, cancelamento de contratos ou invasões de moradias, resultando na não entrega do produto final aos beneficiários. 
Vale informar que a qualidade e a confiabilidade da meta referente ao Objetivo 0383 (Programa Minha Casa Minha Vida) do PPA 2016-2019, vinculado ao Programa 2049 (Moradia Digna) , foram analisadas no âmbito TCProcesso 010.641/2018-1, para subsidiar a elaboração do Relatório e Parecer Prévio sobre as Contas do Presidente da República do exercício 2017, em que se concluiu que: 
Do ponto de vista da qualidade, constataram-se fragilidades suficientes para refutar a meta estipulada, notadamente em relação aos quesitos ‘realista’ e ‘especificidade’, uma vez que não foram considerados fatores relevantes que contribuiriam para o alcance da efetividade das ações, a exemplo da regionalização da meta e da distinção por faixa de renda, bem como foi estipulado um valor que se mostrou inalcançável diante das dificuldades orçamentárias e operacionais. 
Também se observou que a meta não é confiável, principalmente devido à forma de mensuração utilizada pelo Ministério que considera unidades habitacionais contratadas como cumprimento do objetivo, em vez de entregues (peça 9, TCProcesso 010.641/2018-1) . 
Nota-se, portanto, que mensurar as metas a partir de contratações não reflete a maneira mais adequada de medir o desempenho do Programa. Neste sentido, a recomendação dada pelo Acórdão de elaboração da matriz de risco tem como pretensão fomentar a prática de análise da real capacidade de implementação das ações, a fim de que se possa definir metas mais realistas e, principalmente, adequadas para enfrentar o problema que a política pública pretende combater.
Diante dessas contribuições a serem ponderadas no momento da elaboração da matriz de risco disposta no item 9.3.1 e diante do plano de ação com prazo de cumprimento de 6 meses apresentado pelo Ministério, entende-se por considerar em implementação a recomendação disposta no item 9.3.1.
Acerca do item 9.3.2 que dispõe sobre a possibilidade de voltar a priorizar investimentos em requalificação de moradias e reurbanização de favelas, o órgão ressalta a aprovação de ‘cota de atendimento específica para empreendimentos de requalificação ou construção de moradias em áreas centrais das grandes cidades, providas de serviços urbanos e com acesso a sistemas de transporte e oportunidades de emprego e renda’, por meio da Portaria 367, de 7/6/2018, que regulamenta a seleção de propostas para contratação no PMCMV - Entidades Urbanas (peça 33, p. 8) .
Afirma que a requalificação de imóveis também é regulamentada pela Portaria 114/2018, para o segmento PMCMV-Empresas, que prioriza o atendimento de famílias residentes em edificações ou terrenos em situação de risco, mediante pleito do município pelo enquadramento. Contudo, aponta que, após quatro lotes de seleção realizadas para a modalidade, não foram recebidas propostas de requalificação. 
O Ministério também citou uma ação piloto em São Paulo/SP de Atendimento Habitacional à População em Situação de Rua, que seria realizada fora do âmbito do PMCMV, no valor de R$ 49 milhões, mas que foi reprovada pelo Grupo Executivo do Programa de Aceleração do Crescimento - GEPAC.
Prossegue citando uma parceria institucional firmada com a Secretaria de Patrimônio da União - SPU, que pode ceder imóveis com viabilidade para a produção habitacional a entes públicos locais ou a entidades urbanas, selecionadas mediante chamamento público. Cita como exemplo o caso do Edifício Dandara/Ipiranga, localizado no centro de São Paulo/SP, cujas 120 unidades habitacionais foram entregues às famílias beneficiárias em janeiro deste ano. Para o Ministério, tais parcerias são importantes para o equacionamento da regularização dos imóveis, principal obstáculo para a viabilização de habitação social em áreas centrais (peça 33, p. 9) .
Quanto aos investimentos em urbanização de favelas, o órgão afirma que se encontra aberto processo de seleção do Programa Pró-Moradia, disciplinado pela Instrução Normativa 4, de 21/3/2018, que prevê o investimento total de R$ 500 milhões. O processo de seleção é contínuo e será admitida, para o exercício de 2018, a contratação de propostas na modalidade Urbanização e Regularização de Assentamentos Precários, com valor de financiamento de até R$ 150 milhões e exigência de contrapartida equivalente a 5% do valor de investimento (peça 33, p. 8) .
Observa-se, portanto, que o Ministério publicou e alterou normativos para regulamentar as ações em requalificação de moradia. Percebe-se a implementação de novas ações, como a parceria realizada com a SPU na tentativa de atuar de forma mais efetiva em centros urbanos, bem como a abertura de chamamento público para investimentos em urbanização de favelas. No entanto, considerando que ainda não é possível atestar os efeitos dessas ações, entende-se por considerar em implementação o item 9.3.2 do Acórdão objeto desta instrução.
	Item da Decisão
	Situação
	Benefícios obtidos

	9.3.1
	Em implementação
	 Não verificado

	9.3.2
	Em implementação
	Constata-se a publicação de normativos e novos chamamentos públicos focados na requalificação de moradias.

Acesso aos grupos menos privilegiados
A auditoria apontou que apesar de existirem regras suficientes para garantir o acesso dos grupos menos privilegiados a essa vertente do programa, foram identificadas deficiências na transparência e no controle de todo o processo por parte das entidades envolvidas. Durante as visitas técnicas, constataram-se diversos casos em que não houve disponibilização das listas dos beneficiários com as respectivas justificativas e critérios de seleção utilizados. Como resultado, ocorreram situações em que o empreendimento possuía três listas distintas de possíveis beneficiários e, em outros, os moradores afirmaram que boa parte das unidades habitacionais havia sido destinada a parentes de vereadores.
Devido à seleção dos beneficiários ser responsabilidade exclusiva dos entes públicos subnacionais, a Caixa e o Banco do Brasil realizam apenas a conferência dos documentos dos beneficiários considerados aptos na validação. O Ministério das Cidades, por reconhecer que esse é um ponto frágil do programa, iniciou a elaboração de um sistema informatizado de banco de dados nacional, com o objetivo de ser uma ferramenta de uso obrigatório que proporcionará transparência e cumprimento das regras.
Considerando que o sistema ainda estava em desenvolvimento, o Acórdão determinou, por meio do item 9.1.1, que o Ministério concluísse a sua elaboração e o mantivesse permanentemente disponível na internet para aumentar a transparência e possibilitar o controle social.
Em sua resposta, o Ministério informou que após a publicação da portaria 163, de 6/5/2016, que instituiu o Sistema Nacional de Cadastro Habitacional - SNCH, foi elaborado um plano de implementação com etapas e cronograma, mas em razão de dificuldades encontradas pelos entes públicos para se adequarem aos novos procedimentos, foi publicada a Portaria 419 estabelecendo prazo de adequação para 31/12/2016. No entanto, em dezembro de 2016, a Caixa solicitou nova prorrogação do prazo tendo em vista as dificuldades técnicas encontradas para operação do sistema, além da baixa adesão dos municípios e da posse dos novos gestores municipais. Atualmente, o prazo de implementação determinado pela Portaria 720, de 12/12/2018, é 31/12/2019. 
Diante das dificuldades encontradas, o órgão propôs a criação de um Grupo de Trabalho, coordenado pela Secretaria Nacional de Habitação, com a participação da Caixa e do Banco do Brasil, para que se discuta de forma detalhada os problemas operacionais constatados, bem como se elabore proposta para otimizar os procedimentos, visando dimensionar adequadamente seus custos (peça 30, p. 2) .
Segundo o órgão, existe discussão técnica em andamento acerca dos custos que envolvem a implementação do sistema com o Ministério da Fazenda e o Ministério do Planejamento, Desenvolvimento e Gestão, que coordena o processo de revisão das Portarias Interministeriais que regulamentarão os valores de remuneração dos agentes financeiros que operam o Programa Minha Casa, Minha Vida - PMCMV (peça 33, p. 3) . O órgão ressaltou que na última reunião técnica realizada (16/08/2018) o Tesouro Nacional informou que as tarifas de remuneração da Caixa Econômica Federal - CEF serão objeto de revisão abrangente em todos os Ministérios (peça 33, p. 3) .
Para tentar reduzir os custos de operação do sistema, a Secretaria tem avaliado possibilidades de mudança metodológica da seleção de forma a condicionar que a ferramenta a ser desenvolvida opere apenas os beneficiários selecionados após aplicação dos critérios de hierarquização ao invés do universo completo de beneficiários potenciais (peça 33, p. 3) .
Diante de todas essas dificuldades, o Ministério apresentou o seguinte plano de ação (peça 33, p. 19) :
	Determinação: 9.1.1. concluir a elaboração do sistema informatizado de banco de dados nacional para cadastro de potenciais beneficiários do Programa Minha Casa Minha Vida, e, após sua implementação, mantenha-o permanentemente disponível na internet para que seja dada a transparência necessária, viabilizando, assim, o controle social;

	Ação Planejada: Pautar nas discussões de revisão de remuneração das instituições financeiras, a necessidade de implementação de ferramenta de seleção de beneficiários que permita o acompanhamento dos processos realizados pelos municípios e sua ampla publicidade.

	Prazo Implementação: 6 meses - prazo estimado tendo em vista a necessidade de articulação com demais componentes do grupo técnico.

	Benefício Esperado: Aprimoramento operacional e institucional de entes públicos locais e maior transparência processual.

Nota-se, portanto, que apesar do tempo transcorrido desde a instituição do SNCH e das barreiras de ordem técnica e de custos, o órgão mantém esforços na tentativa de implementar o sistema, razão pela [qual] considera-se que a determinação disposta no item 9.1.1 do Acórdão encontra-se em implementação.
Ademais, considerando a necessidade de articulação com outros atores para o início da operacionalização do sistema, propõe-se recomendar ao Ministério da Fazenda e ao Ministério do Planejamento, Desenvolvimento e Gestão que finalizem os estudos acerca dos valores de remuneração dos agentes financeiros que operam o PMCMV, a fim de que possibilitem a implementação do SNCH.
	Item da Decisão
	Situação
	Benefícios obtidos

	9.1.1
	Em implementação
	 Até o momento, constata-se melhorias relacionadas à normatização do SNCH, porém ainda não se visualiza aperfeiçoamento na seleção dos beneficiários, uma vez que o sistema está em fase de implementação. 

Intempestividade na entrega da lista de beneficiários
Essa dificuldade relacionada à seleção dos beneficiários também foi considerada causa de outro problema enfrentado pelo programa: as invasões às unidades habitacionais. De acordo com o relatório, devido ao município iniciar os procedimentos de seleção somente após a notificação da instituição financeira sobre a contratação do empreendimento, há um atraso substancial na entrega da lista de potenciais beneficiados selecionados. Esse atraso gera uma situação de empreendimentos residenciais concluídos e sem a definição de quem serão seus futuros moradores, propiciando as invasões.
Segundo as regras do programa, caso não haja a ocupação imediata, a construtora é obrigada a manter a segurança da obra por um prazo de sessenta dias após sua conclusão. Expirado esse prazo, não há previsão normativa sobre qual ente ou entidade deve se responsabilizar pela sua segurança e guarda. 
Foi registrado este tipo de problema no residencial Monsenhor Bernardino, em Petrolina/PE, em que 183 moradias foram invadidas. Após judicialização do caso, algumas famílias se retiraram e depredaram as casas, retirando equipamentos e instalações elétricas. 
Sobre essa situação, o Acórdão exarou as seguintes determinações e recomendações:
9.2. determinar à Caixa Econômica Federal que, caso seja comprovado o nexo de causalidade entre as invasões e as ações sob responsabilidade da Prefeitura de Petrolina/PE, em face da conclusão das obras do empreendimento sem a entrega imediata aos beneficiários cadastrados, adote as medidas cabíveis para ressarcimento dos valores despendidos para recuperação das unidades habitacionais invadidas do empreendimento Monsenhor Bernardino, instaurando tomada de contas especial em caso de insucesso, ou demais medidas judiciais e administrativas necessárias, informando-se a este Tribunal as providências porventura adotadas;
9.3. recomendar ao Ministério das Cidades, com fulcro no art. 43, inciso I, da Lei 8.443/1992, combinado com o art. 250, inciso III, do RI/TCU, que avalie a conveniência e oportunidade de adotar os seguintes procedimentos:
 (...) 
9.3.3. alterar as regras do Programa Minha Casa Minha Vida, na vertente custeada com recursos do Fundo de Arrendamento Residencial (FAR) , para antecipar a definição da lista de beneficiários para antes do início da execução das obras, com vistas a estimular o controle social, possibilitar a antecipação do trabalho social e, ainda, reduzir o risco de haver obra concluída sem a devida ocupação, o que dá margem a invasões e/ou vandalismos; 
9.3.4. revisar as regras do Programa Minha Casa Minha Vida, na vertente custeada com recursos do Fundo de Arrendamento Residencial (FAR) , de forma a explicitar a responsabilidade do ente municipal pela guarda e segurança das obras findo o prazo de sessenta dias da sua conclusão;
Sobre a alteração das regras do programa, o Ministério afirmou que o normativo específico vigente (Portaria 163, de 6/5/2016) , define que a seleção de beneficiários está contida no trabalho social e deve ter início com até 15% de obra executada (prazo máximo para que a instituição financeira notifique o ente público para iniciar as ações sob sua responsabilidade) . Já o prazo limite para entrega da lista de beneficiários é no marco de 50 % de execução da obra, sob pena de o processo de seleção ser transferido para o governo do estado (peça 33, p. 9) . 
Porém, ressalta que a referida Portaria está sendo revisada para propor como novo marco de notificação do ente o momento de início das obras (0% de execução física do empreendimento) . Também será alterado o prazo limite de seleção e hierarquização dos beneficiários para 40% de execução, o que segundo o Ministério corresponde a aproximadamente 10 meses, uma vez que o prazo médio de execução dos empreendimentos é de 24 meses (peça 33, p. 9) .
Segundo ele, essas medidas objetivam conferir celeridade ao processo compatibilizando-o com os prazos definidos pela nova Portaria do Trabalho Social, a Portaria 464, de 25/7/2018. Conforme o normativo, a responsabilidade pela execução do TS deverá ser transferida ao Gestor Operacional do FAR no caso de empreendimentos com 80% ou mais de execução física em que o primeiro relatório não tenha sido encaminhado ao Agente Financeiro.
Além dessas ações preventivas, a SNH ressalta que encaminhará ofícios direcionados às prefeituras de municípios em que tenha sido constatada a existência de empreendimentos com status de execução de obra igual ou superior a 50% e com pendências de indicação de beneficiários. Pretende-se relembrar os gestores locais que o descumprimento de dispositivos da Portaria 163/2016 impedirá a realização de novas contratações em sua área de jurisdição, bem como solicitar prazo de resposta de 15 dias, com a descrição da situação e de eventuais problemas relacionados às pendências (peça 33, p. 10) .
Por fim, o órgão ressalta que a antecipação da seleção de beneficiários para etapa anterior ao início das obras, conforme recomenda o Acórdão, exigiria o acompanhamento prévio do Trabalho Social e, consequentemente, o prolongamento do prazo e aumento da necessidade de recursos. 
Acrescenta que a ampliação da atuação do Trabalho Social na fase antecedente às obras comprometeria a efetiva participação e engajamento das famílias em virtude de sua dispersão no território, bem como levaria à necessidade de o ente público atualizar o cadastro habitacional ao longo do processo, devido à possibilidade de alteração da realidade socioeconômica das famílias inicialmente enquadradas. Diante dos argumentos, sugere que este Tribunal verifique a possibilidade de reconsiderar a recomendação efetuada (peça 33, p.10) .
De fato, em virtude dos custos envolvidos e do possível risco de retrabalho na avaliação dos requisitos de seleção, é razoável reconsiderar a recomendação de se antecipar a lista de beneficiários para antes do início das obras. De todo modo, verifica-se que, com a publicação da nova portaria, serão antecipados os prazos de notificação e de entrega da lista de beneficiários, razão pela qual considera-se em implementação o item 9.3.3.
Há de se ponderar, no entanto, que as normas vigentes atualmente já estabelecem um prazo seguro de entrega da lista de até 50% da execução da obra, mas o que ocorre é o descumprimento das regras por parte dos entes municipais, conforme verificado na auditoria.
Entende-se que o início do funcionamento do cadastro nacional, citado no tópico anterior desta instrução, poderá reduzir substancialmente os riscos relacionados à seleção de beneficiários, tanto em relação ao atendimento dos critérios do programa quanto ao tempo de disponibilização da lista. Por isso, reforça-se a ideia da necessidade de atuação do Comitê do Programa Minha Casa Minha Vida para que os obstáculos relacionados à implementação do sistema sejam discutidos entre os diversos atores que compõem o referido Comitê e sejam propostas soluções que contem com o engajamento de todos os envolvidos.
Acerca do item 9.3.4, que recomenda a revisão dos normativos para explicitar a responsabilidade do ente municipal pela guarda e segurança das obras após 60 dias de entrega do empreendimento, o Ministério afirma que a responsabilidade dos municípios passou a ser normatizada por meio da Portaria 114, 9/2/2018, que estabelece (peça 33, p. 11) :
2.4. DISTRITO FEDERAL, ESTADOS E MUNICÍPIOS (entes públicos) que aderirem ao Programa:
 (...) 
i) responsabilizar-se pela guarda dos imóveis, devido a atrasos na legalização e entrega decorrentes do não cumprimento do Instrumento de Compromisso ou da não apresentação de demanda qualificada nos prazos estabelecidos em ato normativo específico do MCIDADES.
Ressalta ainda que, caso os compromissos assumidos nos Instrumentos de Compromisso não tenham sido cumpridos pelo ente municipal, este fica impedido de realizar novas contratações no programa, conforme prevê o item 11, do Anexo 1, da Portaria MCidades 158 (peça 20, p.10) .
O órgão afirma que, uma vez que as unidades são de propriedade do Fundo de Arrendamento Residencial (FAR) , cabe à Instituição Financeira guardar as unidades e adotar todas as medidas judiciais e extrajudiciais para a defesa dos direitos do fundo, caso a entrega das unidades habitacionais não ocorra no prazo de 60 dias.
Informa que tal responsabilidade se dá de maneira concomitante à assumida pelo ente público local nas hipóteses descritas no Manual de Normas e Procedimentos Operacionais do FAR - MNPO (peça 33, p.11) :
4.10.1 A contratação de serviços de vigilância é realizada em empreendimentos objetivando a defesa do patrimônio do FAR após 60 dias a contar do término das obras e legalização final do   empreendimento; nas situações de abandono da obra pela construtora e reintegração de posse de empreendimento invadido.
Percebe-se que o Ministério realizou as alterações normativas com vistas a explicitar a responsabilidade do ente municipal nos casos de atrasos na entrega das unidades por descumprimento do Termo de Compromisso, bem como a responsabilidade do FAR pela vigilância dos empreendimentos nos casos citados na norma. Desta forma, entende-se que a lacuna normativa existente anteriormente foi preenchida, razão pela qual considera-se cumprido o item 9.3.4.
Por fim, sobre o Município de Petrolina/PE (item 9.2 do acórdão) , a Caixa aponta que não foi possível obter provas sobre a relação de causa e efeito entre as invasões ocorridas e as ações de responsabilidade da prefeitura, e, portanto, não foram adotadas ações de ressarcimento, conforme determinado no Acórdão. O órgão ressalta, no entanto, que após reintegração de posse do empreendimento, ocorreu a entrega imediata para os beneficiários com cadastros selecionados.
No caso concreto do Município de Petrolina/PE, a dificuldade de se estabelecer uma relação de causa e efeito pode ter sido gerada em decorrência da ausência de normatização sobre a responsabilidade da prefeitura na guarda das habitações. Entende-se que esse risco se encontra mitigado com a publicação da Portaria MCidades 114, de 9/2/2018, que atribuiu tal responsabilidade aos municípios.
	Item da Decisão
	Situação
	Benefícios obtidos

	9.2
	Não aplicável
	Não aplicável

	9.3.3
	Em implementação
	Quando concluída a revisão da Portaria 163, os prazos para início do processo seleção e entrega das listas de beneficiários serão antecipados para 0% e 40% de execução das obras, podendo trazer mais celeridade ao processo.

	9.3.4
	Implementada
	Com a edição da Portaria MCidades 114, de 9/2/2018, foi preenchida a lacuna normativa existente anteriormente, contribuindo para a atribuição de responsabilidades aos entes municipais na guarda das habitações. Desta forma, espera-se o risco de invasão às unidades habitacionais seja reduzido.

Combate à exclusão social e integração com outras políticas públicas
O relatório apontou a evolução normativa das regras relacionadas ao Programa, no sentido de garantir a disponibilidade de serviços públicos e infraestrutura básica próximos aos empreendimentos. No entanto, na amostra selecionada constatou-se que nove dos dez empreendimentos vistoriados foram implantados em regiões carentes de serviços públicos básicos, tais como escolas, creches, postos de saúde, transporte público, comércio local, segurança pública, entre outros. Além disso, foram também encontrados empreendimentos com infraestrutura interna ou externa deficiente ou inadequada. 
Assim, verificou-se que as exigências constantes nas normas, como entrega de relatório de análise de demanda, assinatura de termo de compromisso e de Matriz de Responsabilidade, não têm se mostrado suficientes para garantir a adequada disponibilização dos serviços públicos aos beneficiários do PMCMV. Se por um lado o poder local enfrenta limitações do ponto de vista técnico-financeiro, o governo federal, por outro, encontra limitações decorrentes da própria autonomia dos entes federados para instituir mecanismos que minimizem os riscos de descumprimento dos compromissos firmados pelo poder público local. 
Neste sentido o Acórdão exarou as seguintes determinações ao Ministério das Cidades: 
9.1. determinar ao Ministério das Cidades, com fulcro no art. 43, inciso I, da Lei 8.443/1992, combinado com o art. 250, inciso II, do RI/TCU, que adote providências com vistas a:
9.1.2. efetuar a revisão dos normativos do Programa Minha Casa Minha Vida para condicionar as futuras contratações ao cumprimento integral dos termos das matrizes de responsabilidade firmadas, abstendo-se de efetuar novas contratações em localidades cujo poder público municipal esteja inadimplente, facultando-o a fazer repactuações na matriz, desde que devidamente justificadas;
9.1.3. divulgar na internet as matrizes de responsabilização dos empreendimentos do Programa Minha Casa Minha Vida, com vistas a viabilizar o controle social, especificando de forma inequívoca a responsabilidade de cada ente em relação à disponibilização de serviços públicos e/ou instalação de infraestrutura, bem como os respectivos prazos previstos para estes; 
 (...) 
9.3. recomendar ao Ministério das Cidades, com fulcro no art. 43, inciso I, da Lei 8.443/1992, combinado com o art. 250, inciso III, do RI/TCU, que avalie a conveniência e oportunidade de adotar os seguintes procedimentos:
 (...) 
9.3.5. realizar levantamento dos demais empreendimentos do Programa Minha Casa Minha Vida, na vertente custeada com recursos do Fundo de Arrendamento Residencial (FAR) , que porventura apresentem problemas relacionados aos serviços básicos e à infraestrutura urbana em decorrência do descumprimento das matrizes de responsabilidade por parte dos municípios e informar o eventual descumprimento às respectivas Câmaras Municipais, para adoção das providências cabíveis;
9.3.6. utilizar as informações produzidas no levantamento a que se refere o subitem anterior para subsidiar o planejamento das ações relacionadas à sua área de atuação, em especial, à implantação de infraestrutura urbana de saneamento e mobilidade;
9.3.7. estabelecer critérios de priorização, nos programas sob sua responsabilidade relacionados à criação de infraestrutura urbana, como projetos de saneamento e mobilidade, de modo a favorecer uma ação mais integrada e eficiente, mitigando-se os riscos de descumprimento dos requisitos relacionados a essas áreas de atuação, previstos na lei que instituiu o Programa Minha Casa Minha Vida;
Sobre o item 9.1.2, o Ministério das Cidades lembrou que a Portaria 168, de 12/4/2013, já previa a penalização de entes públicos locais com compromissos pendentes. Afirma que o dispositivo permanece vigente no Anexo I Portaria 114, de 9/2/2018, que dispõe no item 11, letra b, que as instituições financeiras são impedidas de contratar operações nos municípios que ‘não cumprirem o disposto no Instrumento de Compromisso ou não apresentarem, durante a etapa de enquadramento, novo instrumento repactuado’ (peça 33, p. 4) . Considera-se, portanto, atendida a determinação do item 9.1.2.
Sobre a divulgação dessas Matrizes (item 9.1.3) , o órgão ressaltou que o monitoramento dos compromissos assumidos cabe às instituições financeiras, conforme transcrição da Portaria 114/2018, Anexo I abaixo (peça 33, p. 4) :
2.3. INSTITUIÇÕES FINANCEIRAS OFICIAIS FEDERAIS (IF) , na qualidade de Agentes Executores do Programa:
 (...) 
c) analisar a viabilidade técnica e jurídica das propostas e projetos em fase de contratação, bem como acompanhar a execução das respectivas obras e serviços até a sua conclusão;
 (...) 
c.2) a análise de viabilidade técnica e jurídica, bem como a execução das respectivas obras e serviços, compreendem a compatibilização e monitoramento dos prazos dos compromissos firmados no Instrumento de Compromisso de que trata a alínea ‘e’ do item 2.4 deste Anexo. (nova redação dada pela Portaria 233, de 29 de março de 2018) .
 (...) 
j) comunicar formalmente aos entes públicos e Concessionárias de Serviços Públicos citados no Relatório de Diagnóstico da Demanda por Equipamentos e Serviços Públicos e Urbanos (RDD) , em até 10 (dez) dias após a contratação do empreendimento, sua localização, características e quantitativo total de unidades habitacionais e o cronograma de início e conclusão da execução de obras e serviços, incluindo a etapa de legalização;
 (...) 
p) disponibilizar, trimestralmente, ao Ministério das Cidades, as informações referentes aos prazos e compromissos assumidos por entes públicos, para cada empreendimento contratado, a partir do exercício de 2017, com base no Instrumento de Compromisso de que trata a alínea ‘e’ do item 2.4 deste Anexo. (incluída pela Portaria 233, de 29 de março de 2018) .
No entanto, ao solicitar à Caixa o levantamento de municípios com compromissos pendentes, foi encaminhada resposta com as seguintes ponderações (Ofício 007/2018/SUMCV/GEMCV/MZ, de 27 de abril de 2018) :
2. Importante esclarecer que esta Instituição Financeira mantém acompanhamento somente dos itens de compromisso relacionados à execução pelo ente público da infraestrutura externa, especialmente nos casos em que há caução financeira, uma vez que a conclusão dessas obras é fundamental para habitabilidade das unidades habitacionais e, por consequência, condição indispensável para entrega dos empreendimentos aos beneficiários.
3. Cumpre-nos reafirmar nosso posicionamento anteriormente encaminhado ao Ministério das Cidades de que a Caixa, como Agente Financeiro, não possui atribuição para fiscalizar obrigações e compromissos firmados por Estados ou Municípios adicionais ou complementares aos empreendimentos habitacionais financiados, o que cumpre exclusivamente à Câmara Municipal, ao Ministério Público e ao Tribunal de Contas.
De todo modo, a SNH afirma que requereu ao banco a disponibilização trimestral de extrato das Matrizes de Responsabilidade pactuadas pelos entes públicos locais para posterior publicação no sítio eletrônico do Ministério das Cidades (peça 33, p. 5) .
Percebe-se que apesar de ter sido efetuada a atualização da norma atribuindo responsabilidades aos agentes executores para disponibilizar as Matrizes de Responsabilidades, até o momento não houve a divulgação dessas matrizes e, por isso, entende-se que as ações adotadas pelo Ministério em relação ao item 9.1.3 podem ser consideradas em implementação. Para o efetivo cumprimento, torna-se necessário recomendar a inclusão no plano de ação apresentado pelo Ministério de medidas pertinentes para adequada divulgação das matrizes a que se refere o item 9.1.3, com respectivos responsáveis e prazos. 
O órgão também informou que se encontra em andamento ação de monitoramento de empreendimentos contratados na modalidade PMCMV-Empresas nos quais tenha sido verificado o descumprimento de compromissos assumidos. O levantamento, realizado pelo Gestor Operacional do FAR, constatou a existência de 47 municípios em situação irregular, para os quais foram enviados Ofícios aos respectivos Presidentes das Câmaras Municipais solicitando a adoção das providências cabíveis (peça 33, p. 6) .
O Ministério acrescenta que a assunção de compromissos pelos entes públicos locais para o atendimento da demanda por equipamentos e serviços públicos tem sido objeto de estratégia de ação por parte da SNH, as quais incluem (peça 33, p. 5) :
a priorização de empreendimentos com melhor inserção urbana na etapa de seleção de propostas, a partir da adoção de critérios de hierarquização baseados na distância aos equipamentos de saúde e educação e no dinamismos do entorno. Espera-se, assim, reduzir a necessidade de compromissos assumidos;
nos casos em que é necessária a assunção de compromissos, há publicações que auxiliam na elaboração do Relatório de Diagnóstico de Demanda - RDD e das Matrizes de Responsabilidade, como os Cadernos ‘Minha Casa + Sustentável’; 
a destinação de recursos para a contratação de equipamentos pelos entes públicos locais. Em 2018, por meio da Portaria 210, de 16/3/2018, foi disponibilizado R$ 850 milhões para contratação de equipamentos de educação;
o monitoramento dos compromissos assumidos por meio da coleta de informações junto a entes públicos que possuem 500 ou mais unidades habitacionais contratadas;
e a criação de alternativas de penalização dos entes com compromissos pendentes, como por exemplo, a proibição de novas contratações.
Por todo exposto, observa-se que o Ministério tem adotado medidas a fim de que os empreendimentos sejam inseridos em regiões providas de serviços públicos básicos ou de que haja cumprimento por parte dos municípios das Matrizes de Responsabilidades para garantir esses serviços. 
Verifica-se que há normativo que impede a contratação com entes que descumpram os compromissos assumidos, conforme determina o item 9.1.2 do Acórdão. Porém, em contrário ao disposto no item 9.1.3 do Acórdão, até o momento não houve divulgação dessas matrizes, mas somente atualização normativa para possibilitar a futura disponibilização. Por essa razão, considera-se o item em implementação.
Sobre a recomendação de realizar levantamento dos empreendimentos que não possuem serviços básicos devido ao descumprimento da matriz de responsabilidade pelo município (item 9.3.5) , verifica-se que apesar de a Caixa ter se manifestado no sentido de não possuir competência para realizá-lo, foram identificados 47 municípios nessa situação, bem como foram encaminhados ofícios às Câmaras Municipais solicitando a adoção de providencias, razão pela qual considera-se atendido o item 9.3.5.
Em relação aos critérios de priorização (itens 9.3.6 e 9.3.7) , o Ministério citou que a Lei 11.977/2009 (artigo 5º A) dispõe que a implantação de empreendimentos urbanos deverá observar a existência de ‘infraestrutura básica que inclua vias de acesso, iluminação pública e solução de esgotamento sanitário e de drenagem de águas pluviais e permita ligações domiciliares de abastecimento de água e energia elétrica’. Reforçou as ações que estão sendo adotadas pelo Ministério, citadas acima, como a priorização de empreendimentos com melhor inserção urbana, bem como informou que as informações produzidas no levantamento serão utilizadas como ‘ponto de partida para o estabelecimento de gestão junto às demais secretarias setoriais do Ministério das Cidades visando a estruturação de estratégia conjunta para o fomento à maior sinergia entre as diversas ações da pasta’. Para isso, elaborou o seguinte plano de ação (peça 33, p. 19) :
	Recomendação:

	9.3.6. utilizar as informações produzidas no levantamento a que se refere o subitem anterior para subsidiar o planejamento das ações relacionadas à sua área de atuação, em especial, à implantação de infraestrutura urbana de saneamento e mobilidade;

	 9.3.7. estabelecer critérios de priorização, nos programas sob sua responsabilidade relacionados à criação de infraestrutura urbana, como projetos de saneamento e mobilidade, de modo a favorecer uma ação mais integrada e eficiente, mitigando-se os riscos de descumprimento dos requisitos relacionados a essas áreas de atuação, previstos na lei que instituiu o Programa Minha Casa Minha Vida;

	Ação Planejada: Envio de memorando à Secretaria Executiva do Ministério das Cidades solicitando que seja feita gestão junto às Secretarias Nacionais de Saneamento e de Mobilidade Urbana com o objetivo de estruturar estratégia conjunta para enfrentamento das questões apontadas pelo levantamento de que trata a recomendação 9.3.5 (descumprimento de compromissos assumidos por entes públicos locais) .

	Prazo Implementação: 1 mês

	Benefício Esperado: Redução dos riscos de entrega de empreendimentos.

Pelo apresentado, observa-se que a SNH tomou atitudes que estão dentro de suas competências como secretaria, mas não é possível verificar no âmbito do Ministério um planejamento integrado com as políticas de saneamento e mobilidade urbana, conforme recomendado pelo Acórdão. O envio de memorando à Secretaria Executiva, como planejado pela SNH, é válido para provocar a discussão dentro do Ministério, contudo, a partir do apresentado, não é possível afirmar que existam critérios de priorização que favoreçam uma ação integrada entre as políticas de sua competência. Desta forma, propõe-se que os itens 9.3.6 e 9.3.7 sejam considerados não atendidos.
	Item da Decisão
	Situação
	Benefícios obtidos

	9.1.2
	Implementado
	Com as restrições impostas pela Portaria MCidades 114, de 9/2/2018, espera-se que os compromissos firmados por meio da Matriz de Responsabilidades sejam cumpridos pelo poder local. 

	9.1.3
	Em implementação
	Atualização normativa para atribuir responsabilidade às instituições financeiras de encaminhar as Matrizes de Responsabilidade trimestralmente.

	9.3.5 
	Implementado
	Foram identificados 47 municípios com compromissos pendentes e encaminhados ofícios às Câmaras Municipais na expectativa de que haja uma cobrança maior pelo cumprimento das obrigações assumidas.

	9.3.6 e 9.3.7
	Não atendido
	Não verificado

Ainda em relação ao tema ‘combate à exclusão social e integração com outras políticas públicas’, o relatório também ressaltou que a disponibilidade de serviços públicos e infraestrutura básica próximos aos empreendimentos, exigida pela Lei 11.977/2009, pressupõe a colaboração de forma coordenada entre as diversas esferas de governo, bem como a integração entre os diversos entes e entidades envolvidos no Programa. Por isso, foram encaminhadas as seguintes recomendações a outros atores participantes do PMCMV: 
9.13. recomendar à Casa Civil e ao Ministério do Planejamento, Orçamento e Gestão, com fulcro no art. 43, inciso I, da Lei 8.443/1992, combinado com o art. 250, inciso III, do RI/TCU, que, com o apoio do Ministério das Cidades, avaliem a conveniência e oportunidade de adotar os seguintes procedimentos:
9.13.1. estabelecer diretrizes de planejamento integrado entre os diversos ministérios do Poder Executivo Federal, de modo a considerar o atendimento das demandas por serviços básicos e infraestrutura urbana associadas a empreendimentos executados no âmbito do Programa Minha Casa Minha Vida; e
9.13.2. instituir, conjuntamente com os respectivos ministérios, mecanismos de análise que permitam considerar, na escolha dos locais de implantação de novos pontos de prestação de serviços públicos, como UPAS, UBSs, creches, escolas e outros, bem como de infraestrutura urbana, a relação de proximidade desses locais com aqueles em que estão sendo implantados empreendimentos do Programa Minha Casa Minha Vida, de modo a fomentar a adoção de critérios de priorização para atendimento das demandas associadas ao Programa;
Sobre as recomendações constantes nos itens 9.13.1 e 9.13.2, acerca da integração das políticas públicas, a Casa Civil apresentou resposta por meio da peça 42 em que afirma que as recomendações acerca do Programa Minha Casa Minha Vida são de competência institucional do Ministério das Cidades, conforme art. 25, da Lei 13.502, de 2017 (peça 42, p. 4) . Informa que o entendimento do órgão é de que as competências da Casa Civil, com destaque para aquelas relacionadas a assistir direta e imediatamente o Presidente da República no desempenho de suas atribuições, não se confundem e nem podem se sobrepor às competências específicas do órgão Setorial (peça 42, p.5) 
Segundo o órgão, o Ministério das Cidades já adota providências junto aos demais órgãos para resolver tanto as questões referentes à implantação de equipamentos públicos quanto as referentes às questões cartorárias (peça 42, p.5) . Também ressalta que o Comitê de Acompanhamento do Programa Minha Casa, Minha Vida - CAPMCMV se configura como lócus adequado para promover o planejamento integrado do Programa, bem como a interlocução com os outros órgãos do Governo Federal.
Assim, conclui que, como o Ministério das Cidades já tem conhecimento sobre o Acórdão em questão, não cabem providências adicionais a cargo da Casa Civil (peça 42, p. 6) .
O Ministério do Planejamento, Orçamento e Gestão apresentou sua manifestação por meio da peça 43 em que afirma que com a alteração da Lei 11.977/2009, em 2012, possibilitou-se custear a edificação de equipamentos de educação e saúde com recursos do FAR e, em 2014, passou a ser obrigatória a contratação desses equipamentos juntamente com o empreendimento habitacional com mais de 500 unidades, quando houvesse tal necessidade (peça 43, p. 4) .
Prossegue afirmando que, em 2013, houve seleções no âmbito do PAC de creches e Unidades Básicas de Saúde (UBS) para atender a demanda dos empreendimentos do PMCMV, mas a ação dependia de apresentação das propostas pelos municípios. Ainda, dentro dos critérios para atendimento à demanda de educação infantil, informa que foi definido que os municípios que tenham recebido financiamento do PMCMV deverão, necessariamente, apresentar projetos de unidades de educação infantil nos empreendimentos com mais de 500 unidades habitacionais (peça 42, p. 4) .
O órgão citou ainda programas que possuem como critério de priorização o atendimento a empreendimentos do MCMV já contratados, conforme disposto na Portaria Interministerial 401, de 9 de setembro de 2010. Cita como exemplo o Programa Centros de Artes e Esportes Unificados (CEU) , antigo Praças do PAC, e as seleções Unidades Básicas de Saúde (peça 43, p. 4) .
Já o Ministério das Cidades afirma que algumas ações foram realizadas em busca do êxito do Programa, destacando-se a interlocução estabelecida com os Ministérios da Saúde e Educação, este por meio do Fundo Nacional de Desenvolvimento da Educação (FNDE) , no caso da implantação dos equipamentos públicos (peça 20, p. 16) . 
O órgão afirma que as reuniões com o FNDE resultaram na priorização da contratação de projetos voltados a construção de escolas de Educação Infantil Creche, quando próximos aos empreendimentos em construção no âmbito do PMCMV - Empresas (peça 20, p. 16) .
Recentemente foi publicada a Portaria MCidades 210, de 16/3/2018, estabelecendo condições gerais para apresentação e contratação de propostas de equipamentos públicos de educação, complementares à habitação, para o atendimento de empreendimentos contratados com recursos advindos da integralização de cotas do Fundo de Arrendamento Residencial (FAR) .
Segundo o órgão, também foram promovidos diversos encontros junto ao Ministério da Saúde, resultando na priorização do PMCMV, conforme pode ser verificado na Portaria do Ministério da Saúde 340, de 4/3/2013, a qual define como critério de seleção de propostas os entes federativos que participam do PMCMV (peça 20, p. 16) :
art. 7º O Ministério da Saúde selecionará as propostas cadastradas levando em consideração os seguintes critérios:
I - entes federativos incluídos no Programa Minha Casa Minha Vida;
II - entes federativos ou região dos Municípios com elevada proporção de população em extrema pobreza; e
III - desempenho do ente federativo na execução das obras do Programa de Requalificação de UBS.
Diante do exposto, verificam-se ações isoladas entre Ministérios e outros órgãos na tentativa de integrar as políticas públicas a fim de melhorar a disponibilização de serviços públicos e infraestrutura básica próximos aos empreendimentos do PMCMV. Nota-se um avanço na parceria com o FNDE, a partir da publicação da Portaria 210, de 16/3/2018 e na inclusão de critérios de priorização nas seleções de equipamentos de saúde.
No entanto, as manifestações apresentadas pela Casa Civil e pelo MPDG reforçam a necessidade de se estabelecer diretrizes de planejamento integrado, que envolvem não somente ações entre órgãos, mas também um planejamento de alocação de recursos. Apesar de a Casa Civil ter se manifestado no sentido de que não é de sua competência a gestão do PMCMV, reforça-se que o desejado é que haja uma interação com outras políticas que não dizem respeito às competências institucionais do Ministério da Cidades, como educação, saúde e esporte. Sendo assim, a participação da Casa Civil, como órgão responsável por assistir o presidente da república na coordenação e na integração das ações governamentais, conforme art. 3º, inciso II, alínea ‘a’ da Lei no 13.502, de 2017, bem como a do MPDG, como órgão competente para planejamento e alocação dos recursos, torna-se fundamental para o andamento coordenado das políticas públicas. 
Por todo exposto, considerando que somente foram apresentadas ações isoladas entre Ministérios e demais órgãos, e que não há uma orientação coordenada por parte da Casa Civil e do MPDG para integrar as políticas públicas com o PMCMV, propõe-se considerar não atendidas as recomendações dispostas nos itens 9.13.1 e 9.13.2. 
	Item da Decisão
	Situação
	Benefícios obtidos

	9.13.1 e 9.13.2
	Não atendidas
	Com a publicação da Portaria 210, de 16/03/2018, foi iniciada a tentativa de integração das políticas públicas, uma vez que a portaria tem como objetivo a contratação de equipamentos públicos de educação para empreendimentos financiados pelo FAR. No entanto, ainda não há uma diretriz de planejamento integrado por parte da Casa Civil e do MPOG, sequer há envolvimento destes, pois ambos informaram que a competência seria do MCidades. Apenas verificaram-se ações isoladas entre Ministérios, porém capitaneadas pelo MCidades, sem o devido envolvimento da Casa Civil e MPOG.

Qualidade construtiva
Em relação aos normativos do PMCMV/FAR, verificou-se que existem regras suficientes para garantir que as obras possuam condições adequadas de habitabilidade e salubridade. Entretanto, nas vistorias aos dez empreendimentos da amostra, a auditoria identificou alguns vícios construtivos sistêmicos nas moradias construídas, mas, de um modo geral, estes não estavam comprometendo as mencionadas condições de habitabilidade e salubridade das habitações. Por isso, por meio dos itens 9.4 e 9.7 foi dada ciência à Caixa Econômica Federal e ao Banco do Brasil sobre os vícios construtivos identificados nos empreendimentos, para que fossem adotadas medidas internas com vistas à prevenção de outras ocorrências semelhantes.
Para controle da qualidade das construções o relatório apontou como boa prática o Programa de Olho na Qualidade instituído pela Caixa, por meio do qual um morador pode informar ao banco, por meio de um canal exclusivo, os vícios construtivos verificados. A auditoria constatou, durante as visitas realizadas, que os morados estavam satisfeitos com o apoio recebido após as reclamações.
No entanto, verificou-se que o Banco do Brasil ainda não havia sistematizado adequadamente a forma de solucionar problemas construtivos pós entrega das suas obras e, por isso, foi exarada a seguinte determinação ao Banco:
9.5. determinar ao Banco do Brasil S.A., com fulcro no art. 43, inciso I, da Lei 8.443/1992, combinado com o art. 250, inciso II, do RI/TCU, que caso opte por manter sua participação no Programa Minha Casa Minha Vida, adote providências no sentido de buscar a implementação de algum canal específico que facilite a comunicação com o beneficiário do programa para recebimento e tratamento de reclamações sobre vícios construtivos nos empreendimentos sob sua gestão, ou, alternativamente, firme acordo de cooperação junto à Caixa Econômica Federal para compartilhamento do sistema já implementado por meio do Programa de Olho na Qualidade e/ou junto ao Ministério das Cidades para implementar portal na internet; 
9.6. recomendar ao Banco do Brasil S.A., com fulcro no art. 43, inciso I, da Lei 8.443/1992, combinado com o art. 250, inciso III, do RI/TCU, que avalie a conveniência e oportunidade de instituir procedimentos semelhantes aos adotados pela Caixa Econômica Federal para vistoriar seus empreendimentos em um prazo razoável após sua ocupação, com o intuito de verificar, dentre outros aspectos, a existência de danos físicos aos imóveis e a disponibilidade de serviços básicos essenciais nas proximidades do empreendimento;
9.9. recomendar à Caixa Econômica Federal e ao Banco do Brasil S.A., com fulcro no art. 43, inciso I, da Lei 8.443/1992, combinado com o art. 250, inciso III, do RI/TCU, que avalie a conveniência e oportunidade de encaminhar ao Ministério das Cidades as informações obtidas nas vistorias realizadas pós ocupação para subsidiar o acompanhamento finalístico do programa e o monitoramento da efetividade da política habitacional;
Em sua resposta constante na peça 19, o Banco do Brasil afirma que disponibiliza canal de atendimento/ouvidoria para informações, sugestões ou reclamações, conforme consta no contrato firmado com beneficiários. Afirma que embora as reclamações entrem no Banco pelo canal de atendimento/ouvidoria, elas são repassadas à equipe especializada na condução do Programa. Para ele, a quantidade de demanda recebida nos anos de 2014 a 2016, no total de 123, não justifica a criação de um canal específico (peça 18, p. 2-3) .
Sobre o compartilhamento do sistema com o Ministério das Cidades, ressalta que apesar de não haver compartilhamento de portal na internet, o Banco do Brasil atende às denúncias registradas na Ouvidoria do Ministério das Cidades (peça 18, p. 3) .
Conforme argumentado, há de se ponderar que o número de contratações do Banco do Brasil no PMCMV é consideravelmente inferior ao realizado pela Caixa Econômica Federal e, no cenário de restrição fiscal atual, esse número tende a ser ainda menor. Tais fatos podem inviabilizar, do ponto de vista custo/benefício, a criação de um canal específico de atendimento, ainda mais considerando o histórico de 123 reclamações em 3 anos. Assim, considera-se a determinação disposta no item 9.5 não aplicável em virtude da razoabilidade das justificativas apresentadas
Sobre a recomendação de vistoriar os empreendimentos em um prazo razoável após a ocupação, o BB pondera que seria previamente necessária a publicação de normativo prevendo tais vistorias, bem como a remuneração pelo serviço prestado. Cabe ressaltar que o normativo a que se refere o BB é de competência dele próprio, a exemplo da Caixa, que expediu o AE especificando o rito de suas vistorias. Assim, considera-se improcedente a conduta passiva do BB de imputar a responsabilidade pela não realização de vistorias pós obra na ausência de normatização específica. Entende-se, assim, que não foram adotadas providências para cumprimento ao item 9.6. 
Sobre o item 9.9, a Caixa informa que está envidando esforços para consolidar os dados acerca das vistorias pós-ocupação, de modo a possibilitar o encaminhamento das informações ao Ministério das Cidades e subsidiar o acompanhamento finalístico do Programa e monitoramento da efetividade da política habitacional.
Percebe-se que ainda não há ações concretas concluídas que evidenciem o envio das informações obtidas nas vistorias ao Ministério, porém as ações necessárias ao cumprimento do item já foram iniciadas. Por isso, considera-se em implementação o item 9.9.
	Item da Decisão
	Situação
	Benefícios obtidos

	9.5
	Não aplicável
	  - 

	9.6
	Não atendida
	  - 

	9.9
	Em implementação
	  - 

Economia de energia e sustentabilidade nas unidades habitacionais
De acordo com o relatório de auditoria, conceitos de sustentabilidade, que consideram o clima, o ciclo de vida da edificação e características dos usuários, podem contribuir para a redução dos custos da moradia como, por exemplo, despesas com fornecimento de água e energia elétrica. 
Nas visitas às habitações, constataram-se casos de obras executadas sem a instalação da janela prevista em projeto na sala das habitações, bem como utilizando material de baixo conforto térmico. Em alguns casos, moradores relataram necessidade de instalação de ar condicionado e/ou aumento do consumo de água com o intuito de amenizar o calor. Essas soluções, além de serem ambientalmente inadequadas, impactam no custo da utilização das moradias. 
Sobre essa situação o Acórdão emitiu a seguinte recomendação ao Ministério das Cidades:
9.3.8. estudar a possibilidade de aperfeiçoar os critérios de sustentabilidade nos normativos que tratam das diretrizes para elaboração de projetos do Programa Minha Casa Minha Vida, na vertente custeada com recursos do Fundo de Arrendamento Residencial (FAR) , para incluir, dentre outras, as seguintes: 
9.3.8.1. utilização de lâmpadas de baixo consumo energético nas unidades habitacionais; 
9.3.8.2. melhor aproveitamento possível da iluminação natural; 
9.3.8.3. otimização da ventilação natural por meio do posicionamento estratégico das janelas (ventilação cruzada) para reduzir a necessidade de utilização de ar-condicionado ou ventiladores de ar;
9.3.8.4. adoção preferencial de acabamentos claros nas áreas de grande incidência de luz solar;
9.3.8.5. tratamento das coberturas dos edifícios analisando a possibilidade de utilizar pinturas reflexivas para diminuir a absorção do calor;
9.3.8.6. opção por materiais de melhor desempenho e comportamento ao longo do tempo;
Em outros empreendimentos também se verificaram casos em que, apesar de haver previsão nas regras do programa, não havia medição individualizada da água, o que tem gerado problemas de inadimplência de taxa condominial devido a não concordância dos moradores em ratear a taxa de água.
Verificou-se que a companhia responsável pela prestação do serviço de distribuição de água, Sabesp, realizava apenas medição única dos empreendimentos. Assim, a declaração exigida pelo Ministério das Cidades em que essas entidades se responsabilizam pela prestação destes serviços no empreendimento a ser construído, não estava gerando o efeito desejado. Por isso, o Acórdão recomendou ao Ministério:
9.3.9. incluir, na declaração de manutenção e operação dos serviços de água, o compromisso do órgão responsável pela prestação do serviço de distribuição de água de realizar a medição individualizada nos empreendimentos construídos no âmbito do Programa Minha Casa Minha Vida;
Sobre os casos de individualização da água, o Ministério afirmou que, por meio da Portaria 269, de 22/3/2017, ela foi incluída como especificações mínimas, no Anexo III - Infraestrutura e Sustentabilidade (peça 33, p. 16) :
	Medição individualizada
	Instalação de sistema para individualização do consumo de água e gás em conformidade com os padrões da concessionária local e geração de conta individualizada. Nos locais onde não houver padrões específicos da concessionária, instalação de sistema para individualização de água com locação de hidrômetro homologado pelo INMETRO, em área comum.

Ocorre que essa especificação traz requisitos mínimos para elaboração do projeto dos empreendimentos, mas não alcança nenhuma forma de comprometimento das concessionárias de água. Conforme verificado na auditoria, já havia a previsão de medição individualizada nas unidades habitacionais, porém o que não ocorria era o cumprimento do dispositivo pelas concessionárias que instalavam medidores únicos, mesmo havendo a disponibilização do local para instalação do medidor individual, como no caso citado da Sabesp.
Desta forma, a atualização do normativo efetuada pelo Ministério não é suficiente para evitar que a situação apontada pela auditoria seja repetida. Por isso, propõe-se considerar não atendido o item 9.3.9.
Sobre os critérios de sustentabilidade, o Ministério citou que possui parcerias e cooperações técnicas e produz documentos e estudos para pautar o aperfeiçoamento de normativos, processos internos e práticas em geral, rumo à maior sustentabilidade dos empreendimentos habitacionais do Programa. Citou alguns documentos elaborados como (i) especificações mínimas e regras de seleção do PMCMV, (ii) Cadernos Minha Casa + Sustentável; (iii) Melhoria do Desempenho dos Empreendimentos de Habitação de Interesse Social; (iv) Projeto - Avançando na Sustentabilidade de Empreendimentos Habitacionais Sociais no Brasil; (v) Projeto - Eficiência Energética na Habitação Social; (vi) Programa Brasileiro da Qualidade e Produtividade do Habitat - PBQP-H; entre outros.
Sobre os subitens do Acórdão, informa que foram incorporadas as seguintes especificações mínimas, por meio da Portaria 269 (peça 33, p. 14-17) :
9.3.8.1. utilização de lâmpadas de baixo consumo energético nas unidades habitacionais;
 
	Iluminação de áreas condominiais internas
	Lâmpadas fluorescentes com Selo Procel ou ENCE nível A no PBE.

		Sistema automático de acionamento das lâmpadas - minuteria ou sensor de presença - em ambientes de permanência temporária.

	Iluminação de áreas condominiais externas
	Programação de controle por horário ou fotossensor.

	Bomba de água
	 Possuir ENCE nível A no PBE, quando houver.

9.3.8.2. melhor aproveitamento possível da iluminação natural; e 
9.3.8.3. otimização da ventilação natural por meio do posicionamento estratégico das janelas (ventilação cruzada) para reduzir a necessidade de utilização de ar-condicionado ou ventiladores de ar;

	Ventilação Cruzada
	Em unidades localizadas nas zonas bioclimáticas 7 e 8 garantia de ventilação cruzada em unidades unifamiliares - escoamento de ar entre pelo menos duas fachadas diferentes, opostas ou adjacentes. Recomendada em unidades multifamiliares.

	Ventilação Noturna
	Em unidades localizadas nas zonas bioclimáticas 7 e 8 garantia de ventilação noturna com segurança em ambientes de longa permanência - dormitórios e sala - de unidades uni e multifamiliares.

	Janelas
	Previstas em todos os vãos externos deverão ser completas e com vidros, sem folhas fixas e que atenda aos critérios mínimos de ventilação e iluminação previstos na NBR 15.575 e legislação municipal, vedada a utilização de aço em regiões litorâneas. Em regiões litorâneas ou meio agressivo, admitem-se janelas em aço ou alumínio, desde que consideradas ‘conformes’ pela certificação no PSQ/PBQP-H. É obrigatório o uso de vergas e contravergas com transpasse mínimo de 0,30m, além de peitoril com pingadeira e transpasse de 2cm para cada lado do vão, ou solução equivalente que evite manchas de escorrimento de água abaixo do vão das janelas. É vedado o uso de cobogós em substituição às esquadrias. Em todas as zonas bioclimáticas as esquadrias de dormitórios devem ser dotadas de mecanismo que permita o escurecimento do ambiente com garantia de ventilação natural. Este mecanismo deve possibilitar a abertura da janela para a entrada de luz natural quando desejado. Em unidades localizadas nas zonas bioclimáticas 7 e 8 as aberturas da sala deverão prever recurso de sombreamento (veneziana, varanda, brise, beiral, anteparo ou equivalente) .

	Afastamento entre as edificações
	Distância mínima entre edificações: Edificações até 3 pavimentos, maior ou igual a 4,50 m. Edificações de 4 a 5 pavimentos, maior ou igual a 5,00 m.

	9.3.8.4. adoção preferencial de acabamentos claros nas áreas de grande incidência de luz solar e 9.3.8.5. tratamento das coberturas dos edifícios analisando a possibilidade de utilizar pinturas reflexivas para diminuir a absorção do calor;
	Cobertura
	Casas térreas
	Conforme NBR 15.575. Sobre laje, em telha com estrutura de madeira ou metálica. No caso de opção por beiral, este deverá ter no mínimo 0,60m e calçada com largura que ultrapasse a largura do beiral em pelo menos 0,10m., com previsão de solução que evite carreamento do solo pelas águas pluviais. Vedado o uso de estrutura metálica quando o empreendimento estiver localizado em regiões litorâneas ou em ambientes agressivos a esse material. No caso de área de serviço externa, a cobertura deverá ser em toda a área, nas mesmas especificações da UH, facultado o uso de laje. Em caso de emprego de telhas cerâmicas esmaltadas, de concreto ou de fibrocimento, utilizar telhas de cor clara

		Apartamentos/Casas Sobrepostas
	Conforme NBR 15.575. Sobre laje, em telha com estrutura de madeira ou metálica. No caso de opção por beiral, este deverá ter no mínimo 0,60m e calçada com largura que ultrapasse a largura do beiral em pelo menos 0,10m., com previsão de solução que evite carreamento do solo pelas águas pluviais. Vedado o uso de estrutura metálica quando o empreendimento estiver localizado em regiões litorâneas ou em ambientes agressivos a esse material. No caso de área de serviço externa, a cobertura deverá ser em toda a área, nas mesmas especificações da UH, facultado o uso de laje. Em caso de emprego de telhas cerâmicas esmaltadas, de concreto ou de fibrocimento, utilizar telhas de cor clara

	Paredes
	Parede em bloco cerâmico ou de concreto com espessura mínima de 14 cm, desconsiderando os revestimentos, ou solução equivalente que comprove desempenho mínimo, conforme NBR 15.575. Em unidades localizadas nas zonas bioclimáticas 3 a 8 pintura dasparedes externas predominantemente em cores claras (absortância solar abaixo de 0,4) ou acabamentos externos predominantemente com absortância solar abaixo de 0,4. Cores escuras admitidas em detalhes.

9.3.8.6. opção por materiais de melhor desempenho e comportamento ao longo do tempo;
Sobre este item o Ministério informa que ‘além das exigências previstas na NBR n. 15.575/2013, a Portaria 114/2018 estabelece que, para a contratação de imóveis com recursos do FAR deverão ser atendidas as diretrizes do Programa Brasileiro da Qualidade e Produtividade do Habitat - PBQP-H’.
Por todo exposto, constata-se que foram efetuadas melhorias na regulamentação que especifica as exigências mínimas das unidades habitacionais, conforme recomendado pelo Acórdão. Propõe-se, assim, considerar atendidas as recomendações dispostas no item 9.3.8.
	Item da Decisão
	Situação
	Benefícios obtidos

	9.3.8 
	Atendidas
	 Houve revisão dos normativos de forma a melhorar o conforto das habitações e reduzir os custos de manutenção com água e energia.

	9.3.9
	Não atendida
	 - 

Adaptações para as pessoas com deficiência e/ou idosas
Neste ponto, a auditoria constatou a boa prática identificada no Programa de que todas as moradias, indistintamente, sejam passíveis de adaptação à portadores de necessidades especiais. 
Não obstante essas regras, em quatro empreendimentos visitados da amostra foram encontrados moradores com deficiência habitando casas que não possuíam instalados os kits para adaptação às suas necessidades. Por isso, o Acórdão exarou a seguinte determinação:
9.10. determinar ao Ministério das Cidades, à Caixa Econômica Federal e ao Banco do Brasil S.A., com fulcro no art. 43, inciso I, da Lei 8.443/1992, combinado com o art. 250, inciso II, do RI/TCU, que definam conjuntamente mecanismos para aperfeiçoar o processo de alocação dos moradores com necessidades especiais em suas respectivas unidades, com vistas a garantir que estas possuam instaladas as adaptações necessárias à sua plena utilização;
Em relação ao atendimento dos requisitos de acessibilidade nas áreas comuns dos empreendimentos, verificou-se que, embora tenham sido previstas as adaptações para torná-las acessíveis, parte destas haviam sido executadas em desconformidade com a norma técnica de acessibilidade (NBR 9050 da ABNT) , comprometendo sua utilização pelas pessoas necessitadas. Sobre esse assunto foi dado o seguinte encaminhamento:
9.8. determinar à Caixa Econômica Federal e ao Banco do Brasil S.A., com fulcro no art. 43, inciso I, da Lei 8.443/1992, combinado com o art. 250, inciso II, do RI/TCU, que adotem providências com vistas à instituição de controles mais efetivos para verificar o atendimento integral aos critérios de acessibilidade previstos na norma técnica 9050 da Associação Brasileira de Normas Técnicas, nas áreas comuns dos empreendimentos do Programa Minha Casa Minha Vida, na vertente custeada com recursos do Fundo de Arrendamento Residencial;
Sobre o aperfeiçoamento do processo de alocação, o Ministério das Cidades avalia que os procedimentos para a individualização das unidades habitacionais atualmente são definidos pelas instituições financeiras responsáveis pelo empreendimento, mas informa que está sendo desenvolvido novo normativo que repassará a responsabilidade ao ente público em articulação com o Trabalho Social (peça 33, p.17) . Apresenta para essa revisão normativa o seguinte plano de ação:
	Recomendação: 9.10. determinar ao Ministério das Cidades, à Caixa Econômica Federal e ao Banco do Brasil S.A., com fulcro no art. 43, inciso I, da Lei 8.443/1992, combinado com o art. 250, inciso II, do RI/TCU, que definam conjuntamente mecanismos para aperfeiçoar o processo de alocação dos moradores com necessidades especiais em suas respectivas unidades, com vistas a garantir que estas possuam instaladas as adaptações necessárias à sua plena utilização;

	Ação Planejada: Revisão da Portaria 163/2016, que regulamenta a seleção de demanda em empreendimentos PMCMV com a inclusão de dispositivo que determine a responsabilidade do ente público quanto à designação de unidades habitacionais para famílias com pessoas com deficiência.

	Prazo Implementação: 4 meses

	Benefício Esperado: Aumentar a efetividade da reserva de cota para atendimento específico de beneficiários com deficiência.

O BB informa que orienta os entes públicos, mas em caráter meramente sugestivo, uma vez que não há previsão normativa autorizando o Agente Financeiro a interferir na seleção dos beneficiários e respectivas unidades habitacionais (peça 19, p. 5) . Na mesma linha, a Caixa afirma que as regras sobre atendimento às pessoas com deficiência são aplicáveis na etapa de seleção do beneficiário, atribuição esta exclusiva do Poder Público (peça 18, p. 4) .
Percebe-se pelas respostas apresentadas que não há consenso entres os atores sobre quem é o responsável pela alocação dos moradores, uma vez que o Ministério afirma que nas regras atuais é competência das instituições financeiras e estas afirmam que é papel dos entes públicos. Espera-se que a atualização da nova portaria pacifique o entendimento e proporcione uma melhor alocação das pessoas com deficiência beneficiárias do Programa. Considera-se, assim, em implementação o item 9.10, a partir do plano de ação apresentado.
Em relação ao atendimento dos critérios de acessibilidade em áreas comuns dos empreendimentos, o BB informa que aprimorou os procedimentos de análise, adotando as seguintes medidas: a) inclusão no Modelo de Relatório de Acompanhamento do Empreendimento - RAE itens relativos à acessibilidade; b) capacitação dos assessores de engenharia; c) acompanhamento de ações junto ao Ministério das Cidades, BB e Caixa para aperfeiçoamento das especificações mínimas do PMCMV quanto a acessibilidade (peça 19, p. 4) .
Já a Caixa afirma que viabilidade técnica das propostas de empreendimentos habitacionais é normativamente condicionada ao atendimento dos requisitos de acessibilidade cabíveis para o Programa, exige que os empreendimentos habitacionais custeados com recursos do FAR, PMCMV — Faixa 1, sejam acessíveis em suas áreas de uso comum e que todas as unidades autônomas adaptadas estejam situadas em rota acessível, interligadas aos equipamentos comunitários e às vagas de estacionamento exclusivas (peça 18, p. 3-4) .
Percebe-se, portanto, que o Banco do Brasil aprimorou seus procedimentos com vistas a verificar o atendimento aos critérios de acessibilidade. A Caixa, por sua vez, destacou a parte normativa, mas não informou eventuais novos procedimentos realizados para garantir que o que foi executado atenda às normas. Portanto, considera-se o item 9.8 parcialmente atendido.
	Item da Decisão
	Situação
	Benefícios obtidos

	9.8
	Parcialmente atendido
	 Melhoria da dos processos internos do Banco do Brasil, a fim de se evitar falhas de acessibilidade em áreas comuns.

	9.10
	Em implementação
	Espera-se com a atualização normativa que haja pacificação do entendimento sobre de quem é a responsabilidade do processo de alocação dos moradores com necessidades especiais.

Participação dos moradores nas decisões sobre sua moradia e vizinhança
O PMCMV prevê a participação dos beneficiários na tomada de decisão sobre sua moradia e vizinhança a partir das ações de Trabalho Social (TS) , definido como ‘um conjunto de ações inclusivas, de caráter socioeducativo, voltadas para o fortalecimento da autonomia das famílias, sua inclusão produtiva e a participação cidadã, contribuindo para a sustentabilidade dos empreendimentos habitacionais’ 
Durante as entrevistas realizadas, observou-se, na maioria dos casos, que os moradores tinham conhecimento da realização do Trabalho Social. A despeito disso, em dois empreendimentos específicos, Paranoá Parque (DF) e Residencial Ibiúna (Ibiúna-SP) , a quantidade expressiva de respostas negativas (40% no primeiro caso e 90% no segundo) indicou a possibilidade de haver falhas na divulgação ou até não execução do Trabalho Social. Devido à possibilidade de melhoria verificada, o Acórdão emitiu a seguinte recomendação: 
9.11. recomendar ao Ministério das Cidades, à Caixa Econômica Federal e ao Banco do Brasil S.A., com fulcro no art. 43, inciso I, da Lei 8.443/1992, combinado com o art. 250, inciso III, do RI/TCU, que avaliem a conveniência e oportunidade de aprimorar a regulamentação relativa ao acompanhamento dos Trabalhos Sociais, com vistas a mitigar os riscos de falhas na execução e na divulgação das atividades neles previstas;
O Ministério das Cidades ressaltou que o monitoramento das ações de TS é realizado pelas Instituições financeiras por intermédio dos relatórios de atividades apresentados pelo ente público, e os referidos relatórios são os instrumentos que apresentam a medição das atividades/ações desenvolvidas e que ensejam o desbloqueio de recursos financeiros para pagamento do executado (peça 33, p. 18) .
Afirma que foi editada a Portaria 464/2018, que aprimora a metodologia de planejamento do Trabalho Social e estabelece novos marcos de monitoramento, conforme listagem a seguir:
- 15% da execução física das obras para apresentação do Projeto de Trabalho Social;
- 30% da execução física das obras para a formalização do convênio, nos casos de execução indireta das ações de Trabalho Social;
- 80% da execução física das obras para apresentação do primeiro relatório de execução.
Também foi regulamentado o dispositivo da Lei 13.590, de 4 de janeiro de 2018 (artigo 3º, § 5º) , de forma a detalhar as hipóteses que ensejam a transferência da execução do Trabalho Social para o Gestor Operacional FAR:
- empreendimentos com 30% de execução física da obra sem convênio para execução do Trabalho Social;
- empreendimentos com 80% ou mais de execução física da obra em que o primeiro relatório do Trabalho Social não tenha sido encaminhado ao Agente Financeiro;
- empreendimentos com Trabalho Social iniciado e sem envio de relatórios há seis meses ou mais;
- empreendimentos entregues sem execução das ações de Trabalho Social;
- empreendimentos com Trabalho Social concluído sem execução do eixo assessoria à gestão condominial.
De acordo com o Ministério, a não realização do Trabalho Social impede o Ente Público de efetuar novas contratações com recursos do PMCMV na figura de proponente de empreendimentos habitacionais, conforme disposto na Portaria 464/2018.
Já o Banco do Brasil afirmou que caso o Ministério das Cidades julgue conveniente e oportuno, aprimorar a regulamentação relativa ao Trabalho Social, o Banco do Brasil atenderá as novas diretrizes (peça 19, p. 5) .
A Caixa, por sua vez, citou diversas ações internas adotadas para aprimorar o TS, que abrangem a reestruturação da Gerência Executiva do Trabalho Social, elaboração de materiais técnicos e capacitação de assistentes de projetos sociais da empresa.
Diante do exposto, verifica-se que a Caixa Econômica e o Ministério das Cidades aprimoraram seus processos no intuito de evitar que as falhas pontualmente identificadas durante a auditoria se repitam. Assim, propõe-se considerar atendida a recomendação disposta no item 9.11 do Acórdão 2456/2016-TCU-Plenário.
	Item da Decisão
	Situação
	Benefícios obtidos

	9.11
	Implementada
	 Melhoria da regulamentação do programa e dos processos internos, a fim de se evitar falhas que resultem na não realização do Trabalho Social.

Segurança jurídica da propriedade
Em relação à segurança jurídica da propriedade, o relatório apontou que, nos dez empreendimentos visitados, não foi encontrado nenhum beneficiário que possuísse cópia do seu contrato registrado em cartório, nem seu respectivo título de propriedade (escritura pública) . 
Verificou-se que as medidas adotadas para viabilizar o processo de regularização, como suporte do FAR no pagamento das despesas com registro e inclusão no Termo de Adesão dos municípios ao PMCMV de cláusula em que os entes assumem o compromisso de facilitar/reduzir os custos com tributos, como o ITBI, não surtiram efeito.
A Caixa atribuiu as seguintes causas para o atraso nas regularizações: falta de padronização dos procedimentos dos cartórios brasileiros; dificuldade de pagamento do ITBI, uma vez que em alguns municípios não há isenção; capacidade operacional limitada do cartório; limitação de recursos do FAR para registro dos contratos por mês; burocracia de prefeituras em prestar informações sobre a isenção do ITBI, quando for o caso; e exigência de tributos municipais e divergência dos cartórios quanto aos valores cobrados.
Sobre este ponto, o Acórdão exarou a seguinte recomendação:
9.14. recomendar à Casa Civil da Presidência da República, ao Ministério do Planejamento, Orçamento e Gestão, ao Ministério da Justiça, ao Ministério das Cidades e ao Ministério da Fazenda, com fulcro no art. 43, inciso I, da Lei 8.443/1992, combinado com o art. 250, inciso III, do RI/TCU, que avaliem a conveniência e oportunidade de implementar medidas conjuntas, estruturantes e efetivas que visem ao saneamento dos entraves relacionados ao registro dos contratos do Programa Minha Casa Minha Vida em cartório, notadamente os seguintes:
9.14.1. falta de padronização dos procedimentos e exigências dos cartórios brasileiros para registro dos contratos de financiamento do Programa Minha Casa Minha Vida;
9.14.2. dificuldade de pagamento dos impostos incidentes sobre a transmissão de imóveis, seja o Imposto sobre a Transmissão de Bens Imóveis (ITBI) , quando há transmissão onerosa de direitos reais sob o imóvel, seja o Imposto de Transmissão de Causa Mortis e Doação (ITCMD) , quando há transmissão não onerosa, uma vez que estes tributos não são custeados pelo Fundo de Arrendamento Residencial (FAR) e são de responsabilidade do comprador/donatário;
9.14.3. burocracia dos entes públicos para prestar informações aos cartórios;
9.14.4. divergência/discordância dos cartórios quanto aos valores a serem retidos a título de Imposto Sobre Serviços de Qualquer Natureza (ISSQN) ;
9.14.5. limitação de recursos do Fundo de Arrendamento Residencial (FAR) para registro dos contratos; e
9.14.6. atrasos na implementação do sistema de registro eletrônico de que trata os artigos 37, 38 e 39 da Lei 11.977/2009;
9.19. enviar cópia do inteiro teor deste acórdão ao Ministério da Justiça e ao Conselho Nacional de Justiça (CNJ) para conhecimento e adoção das providências cabíveis em relação ao atraso na implementação do sistema eletrônico de registros públicos de que trata a Lei 11.977/2009, arts. 37 a 39, e à falta de padronização dos procedimentos e exigências dos cartórios para o registro dos contratos de financiamento do Programa Minha Casa Minha Vida;
Quanto às questões cartorárias, o Ministério das Cidades afirma que diversas reuniões foram realizadas com a Associação dos Notários e Registradores do Brasil - ANOREG com o objetivo de buscar formas para solucionar questões apresentadas no processo de registro dos contratos do programa, especialmente aqueles que beneficiam a população de baixa renda, que são atendidas por meio do PMCMV - Empresas, com recursos do FAR (peça 20, p. 16) .
O Ministério da Justiça apontou que, conforme o Regimento Interno da sua Secretaria Executiva, não compete a ele o controle das atividades de cartório. E desde 2014 as atividades de cadastro de banco de dados de cartórios também não estão mais sob competência regimental do Ministério. Aponta o art. 236 da Constituição Federal de 1988 que estabelece que a fiscalização dos serviços notariais será exercida pelo Poder Judiciário (peça 17, p. 6) . 
O Conselho Nacional de Justiça (CNJ) , esclareceu que editou o Provimento 47, de 19/6/2015, que estabelece diretrizes gerais para o sistema de registro eletrônico de imóveis, e o Provimento 48, de 16/3/2016, que trata do sistema de registro eletrônico de títulos e documentos e civil de pessoas jurídicas (peça 140 do TCProcesso 016.801/2015-6) . 
Apontou que, como cabe às Corregedorias Gerais da Justiça dos Estados e do Distrito Federal estabelecer normas específicas para a prestação dos serviços registrais em meios eletrônicos e para a padronização dos procedimentos cartorários, elas foram chamadas a esclarecer as medidas adotadas. À exceção das corregedorias do Ceará, Roraima e Mato Grosso, as demais prestaram informações.
Pelas respostas apresentadas, observa-se o seguinte cenário:
Tabela 1 - Implementação das diretrizes gerais do CNJ (em 30/5/2017) 
	Estado
	Registro Eletrônico de Imóveis
	Padronização dos registros dos contratos do PMCMV

	Acre
	Em implementação
	Implementado

	Alagoas
	Não implementado
	Não implementado

	Amapá
	Não respondeu
	Não respondeu

	Amazonas
	Em implementação
	Em implementação

	Bahia
	Em implementação
	Não implementado

	Ceará
	Não implementado
	Não implementado

	Distrito Federal
	Em implementação
	Não implementado

	Espírito Santo
	Implementado
	Não implementado

	Goiás
	Em implementação
	Implementado

	Maranhão
	Em implementação
	Não implementado

	Mato Grosso
	Não respondeu
	Não respondeu

	Mato Grosso do Sul
	Em implementação
	Não implementado

	Minas Gerais
	Implementado
	Implementado

	Pará
	Não implementado
	Implementado

	Paraíba
	Em implementação
	Não implementado

	Paraná
	Implementado
	Implementado

	Pernambuco
	Implementado
	Não implementado

	Piauí
	Não implementado
	Não implementado

	Rio de Janeiro
	Implementado
	Não implementado

	Rio Grande do Norte
	Implementado
	Não implementado

	Rio Grande do Sul
	Não implementado
	Implementado

	Rondônia
	Em implementação
	Não implementado

	Roraima
	Não respondeu
	Não respondeu

	Santa Catarina
	Implementado
	Não implementado

	São Paulo
	Implementado
	Não implementado

	Sergipe
	Não implementado
	Implementado

	Tocantins
	Não implementado
	Não implementado

Fonte: Peça 140 do TCProcesso 016.801/2015-6
O Ministério da Fazenda, o MPOG e a Casa Civil não apresentaram manifestações.
Pelo exposto, observa-se que as ações relacionadas ao registro eletrônico dos imóveis estão sendo implementadas na maior parte dos estados (nove implementados e oito em implementação, totalizando dezessete unidades da federação) , porém, em relação à padronização dos registros dos contratos do PMCMV, ainda não se vislumbra o resultado desejado (apenas sete implementados e um em implementação) . Por isso, entende-se por considerar em implementação a recomendação 9.14.
Por fim, foram identificados indícios de comercialização (venda ou aluguel) ilegal dos imóveis do PMCMV, a partir de denúncias dos morados durante entrevista e por verificação em anúncios na internet.
Verificou-se que nem o Ministério, nem a Caixa e nem o Banco do Brasil têm conhecimento sobre qual o percentual de imóveis do programa que são comercializados, o que dificulta a definição de um adequado mecanismo de controle. Assim, foram emitidas as seguintes recomendações e determinações ao Ministério das Cidades:
9.1. determinar ao Ministério das Cidades, com fulcro no art. 43, inciso I, da Lei 8.443/1992, combinado com o art. 250, inciso II, do RI/TCU, que adote providências com vistas a:
 (...) 
9.1.4. elaborar estudo estatístico para conhecer, por amostragem, o percentual de moradias do Programa Minha Casa Minha Vida que estão sendo comercializadas irregularmente, sobretudo na vertente custeada com recursos do Fundo de Arrendamento Residencial (FAR) , de modo a viabilizar a posterior adoção de controles compatíveis com o risco e o impacto que essa prática pode causar na efetividade do programa;
9.3. recomendar ao Ministério das Cidades, com fulcro no art. 43, inciso I, da Lei 8.443/1992, combinado com o art. 250, inciso III, do RI/TCU, que avalie a conveniência e oportunidade de adotar os seguintes procedimentos:
 (...) 
9.3.10. investir em ações para melhor divulgação das regras e as sanções aplicáveis em casos de venda e/ou aluguel dos imóveis recebidos no âmbito do Programa Minha Casa Minha Vida antes da devida quitação dos mesmos;
Sobre a divulgação das regras, o Ministério considera que esse ponto já é devidamente abordado no Guia do Proprietário disponibilizado no momento da entrega da habitação e no contrato assinado pelo beneficiário. Para ilustrar, transcreve os trechos dispostos nesses instrumentos que apontam as sanções aplicáveis. 
A partir do apresentado, observa-se que não foi adotada nenhuma nova ação por parte do Ministério para melhorar a divulgação das regras e sanções aplicáveis em casos de venda e/ou aluguel dos imóveis além dos já implementados anteriormente. Por essa razão, considera-se não atendido o item 9.3.10. 
Quanto ao estudo estatístico acerca das moradias comercializadas irregularmente, determinado pelo item 9.1.4, o Ministério ressalta que realizou, em 2017, estudo de caso realizado no empreendimento Paranoá Parque, com a parceria da Companhia de Desenvolvimento Habitacional do Distrito Federal - CODHAB/DF, o qual evidenciou a dificuldade do tratamento do tema por meio de pesquisas de campo, pois, devido às relações comunitárias, as informações repassadas nas entrevistas eram muitas vezes distorcidas e/ou pouco consistentes. Por isso, o Ministério propõe reconsiderar a determinação imposta e informa que optou tratar o caso por meio de medidas de caráter normativo (peça 33, p. 7) .
Aponta que o tema motivou a revisão da Lei 11.977/2009, com a inclusão dos Artigos 7º A, 7º B e 7º C, resultando ainda na edição da Portaria 488 do Ministério das Cidades, de 18/7/2017. De acordo com as novas regras, os beneficiários de operações do PMCMV, com recursos do FAR, ficam obrigados a ocupar os imóveis adquiridos em até 30 dias a contar da assinatura do contrato de compra e venda, sob pena de rescisão contratual e alienação do imóvel a outro beneficiário.
Também estabelecem que a alienação ou cessão dos imóveis antes da quitação, a utilização em finalidade diversa da moradia ou o atraso superior a 90 dias no pagamento das obrigações, incluindo contribuições condominiais, acarretam o vencimento antecipado da dívida.
De fato, é necessário reconhecer a dificuldade de se realizar pesquisa em campo a fim de verificar as unidades habitacionais que foram objeto de comercialização ilegal, seja pelo elevado número de entrevistas necessárias ou pelas informações inconsistentes apresentadas pelos moradores/vizinhos ou mesmo pela recusa dos moradores na prestação das informações, que pode até mesmo, em alguns casos, ensejar riscos físicos aos entrevistadores. 
A alternativa proposta pelo Ministério de efetuar alterações normativas é válida para aprimoramento das regras do programa, no entanto, ao não conseguir mensurar, ao menos estatisticamente, qual o percentual de moradias que foram comercializadas de forma ilegal, as normas publicadas não possuem efeito prático. Ademais, ao não conhecer o universo de unidade habitacionais que se encontram nessa situação, não é possível verificar se as alterações normativas foram adequadas para a solução do problema. 
No entanto, em razão da dificuldade exposta pelo Ministério de efetuar o estudo estatístico e por não se vislumbrar nenhuma ação que possa contribuir para este estudo no momento, entende-se por considerar o item 9.1.4 como não aplicável. 
	Item da Decisão
	Situação
	Benefícios obtidos

	9.1.4
	Não aplicável
	Houve melhorias normativas, mas não foi realizado estudo estatístico por dificuldades na obtenção de informações fidedignas.

	9.3.10
	Não atendido
	Não há

	9.14
	Em implementação
	Houve regulamentação nacional sobre o registro eletrônico de imóveis e algumas ações estruturantes estão sendo adotadas no âmbito estadual.

CONCLUSÃO
A presente instrução teve o objetivo de avaliar o cumprimento das determinações e recomendações dirigidas a diversos Órgãos e Entidades, em especial ao Ministério das Cidades, por meio do Acórdão 2456/2016-TCU-Plenário, em razão das irregularidades verificadas no âmbito do TCProcesso 016.801/2015-6 no Programa Minha Casa, Minha Vida, vertente custeada com os recursos do FAR.
As deliberações contidas no referido acórdão tiveram como objetivo atuar nos problemas identificados na auditoria acerca das seguintes temáticas: 
atingimento das metas quantitativas;
acesso aos grupos menos privilegiados; 
intempestividade na entrega da lista de beneficiários; 
combate à exclusão social e integração com outras políticas públicas; 
qualidade construtiva das unidades habitacionais; 
economia de energia e sustentabilidade nas unidades habitacionais; 
adaptações para as pessoas com deficiência e/ou idosas; 
participação dos moradores nas decisões sobre sua moradia e vizinhança; 
segurança jurídica da propriedade;
Após análise das respostas apresentadas, cita-se como um dos principais obstáculos que permanecem para aprimoramento do Programa a falta de previsibilidade de recursos devido à restrição orçamentária, o que pode comprometer o atingimento das metas estipuladas (item a) .
Também pode-se citar como obstáculo o impasse existente na precificação das operações a serem realizadas no Sistema Nacional de Cadastro Habitacional, pois a definição desses valores pode impedir que problemas relacionados à adequada seleção dos beneficiários e à invasão de unidades devido ao atraso na entrega da lista de selecionados sejam resolvidos (itens b e c) . Por isso, será proposto ao atual Ministério da Economia, que incorporou o antigo Ministério do Planejamento, Desenvolvimento e Gestão, que finalize os estudos acerca dos valores de remuneração dos agentes financeiros que operam o PMCMV, a fim de possibilitar a implementação do SNCH.
Verificou-se na análise do cumprimento dos itens relacionados a esses assuntos que a ação isolada do Ministério das Cidades não é suficiente para resolução desses obstáculos, sendo necessária a atuação conjunta com os demais atores do Programa, como o Ministério do Planejamento, Desenvolvimento e Gestão e Ministério da Fazenda, a Casa Civil e os agentes financeiros. 
Considerando que o Comitê de Acompanhamento do PMCMV reúne esses atores e possui como competência acompanhar e avaliar as atividades do Programa, entende-se ser adequado que as discussões relacionadas a esses entraves sejam direcionadas a esse Comitê, a fim de que se possa ter um comprometimento de todos os envolvidos, com as respectivas competências, no cumprimento das ações decididas. 
Tal comprometimento mostra-se imprescindível notadamente para o aperfeiçoamento do acesso a serviços básicos (letra d) , os quais são temas vinculados, em grande parte, a competências de outros ministérios (educação e saúde, principalmente) , aos quais o Ministério das Cidades não possui poder de ingerência. Nada obstante, verificou-se, nesta instrução, que tanto a Casa Civil como o Ministério do Planejamento, optaram por não se envolver profundamente nesse assunto, pois, em que pese haver recomendações direcionadas a eles, ambos informaram, em síntese, que deixam a cargo do Ministério das Cidades essa articulação com os demais stakeholders da Esplanada.
Sobre os temas qualidade construtiva das unidades habitacionais (letra e) ; economia de energia e sustentabilidade nas unidades habitacionais (letra f) ; adaptações para as pessoas com deficiência e/ou idosas (letra g) ; e participação dos moradores nas decisões sobre sua moradia e vizinhança (letra h) , observou-se que muitas das ações estão no âmbito do Ministério das Cidades e dos agentes financeiros, sendo realizadas atualizações normativas e de procedimentos a fim de evitar novas ocorrências do que foi apontado pela auditoria.
Por fim, em relação à segurança jurídica das propriedades (letra i) , verificou-se que a padronização dos procedimentos de registro dos contratos do PMCMV e a instituição do registro eletrônico, a fim viabilizar a regularização das unidades habitacionais, demandam ações estruturantes por parte do CNJ e das Corregedorias-Regionais em cartórios de todos os estados, mas, apesar de haver um avanço em relação à instituição do registro eletrônico, ainda não há avanços significativos na padronização para os registros dos contratos do Programa. 
A tabela abaixo apresenta resumidamente a situação de cada item monitorado e o benefício obtido até o momento de acordo com o grau de implementação das ações.	
	Item da Decisão
	Situação
	Benefícios obtidos
	Parágrafos

	9.1.1
	Em implementação
	Até o momento, constata-se melhorias relacionadas à normatização do Sistema Nacional de Cadastro Habitacional, porém ainda não se visualiza aperfeiçoamento na seleção dos beneficiários, uma vez que o sistema está em fase de implementação. 
	30 a 35

	9.1.2
	Implementado
	Com as restrições impostas pela Portaria MCidades 114, de 9/2/2018, espera-se que os compromissos firmados por meio da Matriz de Responsabilidades sejam cumpridos pelo poder local. 
	59

	9.1.3
	Em implementação
	Atualização normativa para atribuir responsabilidade às instituições financeiras de encaminhar as Matrizes de Responsabilidade trimestralmente. Ainda restam pendentes ações pertinentes à publicação e divulgação das informações.
	60 a 67

	9.1.4
	Não aplicável
	Houve melhorias normativas, mas não foi realizado estudo estatístico por dificuldades na obtenção de informações fidedignas em relação aos eventuais casos de locação e venda irregular dos imóveis. 
	138 a 143

	9.2
	Não aplicável
	Não aplicável
	54 e 55

	9.3.1
	Em implementação
	Não verificado
	11 a 19

	9.3.2
	Em implementação
	Constata-se a publicação de normativos e novos chamamentos públicos focados na requalificação de moradias.
	20 a 25

	9.3.3
	Em implementação
	Quando concluída a revisão da Portaria 163, os prazos para início do processo seleção e entrega das listas de beneficiários serão antecipados para 0% e 40% de execução das obras, podendo trazer mais celeridade ao processo.
	40 a 48

	9.3.4
	Implementada
	Com a edição da Portaria MCidades 114, de 9/2/2018, foi preenchida a lacuna normativa existente anteriormente, contribuindo para a atribuição de responsabilidades aos entes municipais na guarda das habitações. Desta forma, espera-se o risco de invasão às unidades habitacionais seja reduzido.
	49 a 53

	9.3.5 
	Implementado
	Foram identificados 47 municípios com compromissos pendentes e encaminhados ofícios às Câmaras Municipais na expectativa de que haja uma cobrança maior pelo cumprimento das obrigações assumidas.
	68

	9.3.6 e 9.3.7
	Não implementado
	Não verificado 
	69 e 70

	9.3.8 
	Implementada
	Houve revisão dos normativos de forma a melhorar o conforto das habitações e reduzir os custos de manutenção com água e energia.
	99 a 104

	9.3.9
	Não atendido
	Não verificado
	
	9.3.10
	Não atendido
	Não verificado
	136 e 137

	9.5
	Não aplicável
	  - 
	88 e 90

	9.6
	Não atendido
	Não verificado
	91

	9.8
	Parcialmente atendido
	Melhoria da dos processos internos do Banco do Brasil, a fim de se evitar falhas de acessibilidade em áreas comuns.
	111 a 113

	9.9
	Em implementação
	Não verificado
	91 a 93

	9.10
	Em implementação
	Espera-se com a atualização normativa que haja pacificação do entendimento sobre de quem é a responsabilidade do processo de alocação dos moradores com necessidades especiais.
	108 a 110

	9.11
	Implementada
	Melhoria da regulamentação do programa e dos processos internos, a fim de se evitar falhas que resultem na não realização do Trabalho Social.
	116 a 122

	9.13.1 e 9.13.2
	Não atendida
	Com a publicação da Portaria 210, de 16/03/2018, foi iniciada a tentativa de integração das políticas públicas, uma vez que a portaria tem como objetivo a contratação de equipamentos públicos de educação para empreendimentos financiados pelo FAR. No entanto, ainda não há uma diretriz de planejamento integrado por parte da Casa Civil e do MPOG, apenas ações isoladas entre Ministérios.
	72 a 84

	9.14
	Em implementação
	Houve regulamentação nacional sobre o registro eletrônico de imóveis e as ações estruturantes estão sendo adotadas no âmbito estadual.
	127 a 133

Diante do apresentado, conclui-se por considerar atendidas as deliberações contidas nos itens 9.1.2, 9.3.4, 9.3.5, 9.3.8 e 9.11. 
Sobre os itens que ainda estão em implementação, quais sejam 9.1.1, 9.1.3, 9.3.1, 9.3.2, 9.3.3, 9.8, 9.9, 9.10 e 9.14, considera-se como parcialmente atendidos.
Em relação aos itens 9.3.6 (pendências decorrentes de descumprimento de matrizes de responsabilidade) , 9.3.7 (uso das informações do 9.3.6 para subsidiar novas seleções em saneamento e mobilidade) , 9.3.9 (medição individualizada) , 9.3.10 (divulgação das regras) ,9.6 (vistorias dos imóveis BB) , 9.13.1 e 9.13.2 (integração de políticas - Casa Civil e MPDG) verificou-se que não foram adotadas medidas para atendimento do Acórdão, razão pela qual considera-se não atendidos.
A despeito do não atendimento, entende-se que não cabe, no presente momento, qualquer encaminhamento adicional por parte do TCU, tendo em conta que parte das questões foi devidamente justificada e parte será objeto de análises posteriores, seja no âmbito das futuras etapas do presente monitoramento, seja no âmbito de outros trabalhos a cargo da SeinfraUrbana como, por exemplo, o monitoramento do Acórdão 2.153/2018-TCU-plenário, que tratou da avaliação de controles internos do MCidades, tendo como um dos principais focos a necessidade de maior integração entre diversas áreas daquela Pasta.
Outro aspecto importante a se considerar é o atual cenário de transição governamental que trará uma série de modificações estruturais nos ministérios, sendo imprescindível a realização de uma nova e ampla análise após a consolidação dessa nova estrutura. 
Por fim, a partir das respostas apresentadas, concluiu-se que os itens 9.1.4, 9.2 e 9.5 não são aplicáveis. Em relação ao item 9.1.4 (estudo estatístico comercialização irregular) , foi demonstrado dificuldade de implementação, considerando as experiências obtidas no projeto piloto do empreendimento Paranoá Parque. Em relação ao item 9.2, restou esclarecido não haver responsabilidade da Prefeitura de Pretrolina/PE em relação às invasões ocorridas no empreendimento citado, bem como não haver prejuízos ao erário. Quanto ao item 9.5, referente à implementação de sistemática de atendimento aos clientes inspirada no programa ‘De Olho na Qualidade’, da Caixa, considerou-se que as justificativas apresentadas pelo Banco do Brasil para não atendimento da recomendação mostram-se razoáveis.
De um modo geral, foi possível observar que o Ministério das Cidades e demais atores aos quais as deliberações foram direcionadas estão adotando medidas para alterar a realidade constatada na auditoria. No entanto, a implementação das ações que estão em curso, bem como a efetividade das já instituídas, somente poderão ser confirmadas por meio de outra ação de controle a ser realizada futuramente. Desse modo, será proposto determinar à SeinfraUrbana que avalie a conveniência e oportunidade de realizar nova ação de controle para continuar a avaliar as medidas pendentes de implementação, bem como a efetividade das medidas implementadas. A avaliação sobre a conveniência e oportunidade torna-se pertinente considerando o atual cenário de transição governamental e da incerteza sobre a continuidade da política pública.
PROPOSTA DE ENCAMINHAMENTO
Ante todo o exposto, submetem-se os autos à consideração superior, propondo:
considerar atendidas as deliberações contidas nos itens 9.1.2, 9.3.4, 9.3.5, 9.3.8 e 9.11. 
considerar parcialmente atendidas as deliberações contidas nos itens 9.1.1, 9.1.3, 9.3.1, 9.3.2, 9.3.3, 9.8, 9.9, 9.10 e 9.14.
considerar não atendidos os itens 9.3.6, 9.3.7, 9.3.9, 9.3.10, 9.6, 9.13.1 e 9.13.2.
considerar não aplicáveis os itens 9.1.4, 9.2 e 9.5.
recomendar, com fulcro no art. 250, inciso III, do RI/TCU ao Ministério da Economia que finalize os estudos acerca dos valores de remuneração dos agentes financeiros que operam o PMCMV, a fim de possibilitar a implementação do Sistema Nacional de Cadastro Habitacional (item ‘b’ desta instrução) ; 
determinar à SeinfraUrbana que avalie a conveniência e oportunidade de realizar nova ação de controle para continuar a avaliar as medidas pendentes de implementação, bem como a efetividade das medidas implementadas.
arquivar os presentes autos.” 
	É o relatório.

8.1. Jader Teixeira de Sousa e outros, representando Banco do Brasil S.A.  
8.2. Nathália Castro de Pina e outros, representando Caixa Econômica Federal.  
8.3. Rodrigo Numeriano Dubourcq Dantas (31920/OAB-PE), representando Ministério das Cidades (extinto).

Não atuou.

MONITORAMENTO. VERIFICAÇÃO DO ATENDIMENTO A ITENS DO ACÓRDÃO RELATIVO AO RELATÓRIO DE AUDITORIA REALIZADA NO PROGRAMA MINHA CASA, MINHA VIDA. VERTENTE DO FUNDO DE ARRENDAMENTO RESIDENCIAL. CUMPRIMENTO PARCIAL DAS MEDIDAS. CIÊNCIA AOS ÓRGÃOS E ENTIDADES ENVOLVIDOS. CONTINUIDADE DO MONITORAMENTO A CARGO DE UNIDADE TÉCNICA DO TRIBUNAL. ARQUIVAMENTO.

MONITORAMENTO (MON)

Secretaria de Fiscalização de Infraestrutura Urbana (SeinfraUrb).

Trago à deliberação deste Tribunal relatório de monitoramento realizado pela SeinfraUrbana com vistas a aferir o cumprimento das determinações e recomendações exaradas por meio do Acórdão 2456/2016-TCU-Plenário, proferido nos autos do Relatório de Auditoria de Natureza Operacional realizada com o objetivo de avaliar a política e as obras de habitação social do Programa Minha Casa, Minha Vida, na vertente custeada com recursos do Fundo de Arrendamento Residencial.
2.	Referido trabalho integrou auditoria coordenada no âmbito da Organização Latino Americana e do Caribe de Entidades Fiscalizadoras Superiores (Olacefs) e analisou o enquadramento das habitações no conceito de moradia adequada disposta no documento Guidelines on Social Housing (2006) da Comissão Econômica das Nações Unidas para Europa (Unece/ONU) , além de analisar o cumprimento das metas quantitativas previstas para construção de unidades habitacionais no âmbito do PPA do período de 2012 a 2015.
3.	Apesar de constar do relatório precedente consigno, nas linhas a seguir, um resumo das constatações registradas no relatório da auditoria, para, em seguida, reportar o quadro de implementação das medidas determinadas e recomendadas pelo acórdão monitorado.
4.	No que tange às metas quantitativas, a auditoria realizada à época apontou que a quantidade de moradias produzidas no período do PPA 2012-2015 representou cerca de 46% da meta prevista de um milhão e seiscentas mil unidades. 
5	Quanto ao acesso aos grupos menos privilegiados, foram identificadas deficiências na transparência e na aplicação dessas regras, bem como no controle de todo o processo por parte das entidades federais.
6.	Os auditores reportaram, também, a intempestividade na entrega da lista de beneficiários, fato que conduzia, em algumas vezes, a problemas de invasão e/ou depredação dos empreendimentos concluídos, haja vista se encontrarem os imóveis vazios e à disposição dos municípios para alocação dos selecionados, sem a devida proteção dos imóveis contra o acesso indevido por terceiros.
7.	Nove dos dez empreendimentos vistoriados pela equipe de auditores foram implantados em regiões carentes de serviços públicos básicos, tais como escolas, creches, postos de saúde, transporte público, comércio local, segurança pública, entre outros. E, no que tange à qualidade construtiva, foram identificados alguns vícios sistêmicos. Estes, porém, de um modo geral, não estavam comprometendo as condições de habitabilidade e salubridade das habitações. 
8.	Acerca da economia de energia e sustentabilidade nas unidades habitacionais, verificou-se que os critérios de sustentabilidade exigidos ainda eram incipientes, consistindo basicamente na obrigatoriedade de individualização dos medidores de água e gás (facultada a utilização de gás de botijão) e instalações para aquecimento solar de água, para casas térreas, tendo sido apontados problemas na individualização da cobrança da água em dois conjuntos habitacionais vistoriados, ambos no estado de São Paulo, na região de atendimento da Sabesp. 
9.	Registrou-se como boa prática a previsão de que, na fase 2 do programa, todas as moradias, indistintamente, seriam passíveis de adaptação para receber pessoas com deficiência, mediante a instalação de kits de acessibilidade compatíveis com a deficiência do morador. Apesar disso, em quatro empreendimentos visitados da amostra foram encontrados problemas na alocação das pessoas deficientes. 
10.	Sobre a participação dos moradores nas decisões sobre sua moradia e vizinhança, o instrumento vinculado à execução do programa que viabilizaria a participação dos moradores nas decisões comuns sobre sua moradia e vizinhança se referia ao Trabalho Social, e em apenas dois empreendimentos foram identificadas falhas na sua divulgação ou não execução.
11.	Por fim, acerca da aferição da segurança jurídica da propriedade, observou-se que em nenhum dos dez empreendimentos visitados foi encontrado algum beneficiário que possuísse cópia do seu contrato registrado em cartório, nem seu respectivo título de propriedade (escritura pública) .
12.	Diante desses achados, este Tribunal exarou acórdão contendo determinações e recomendações aos diversos órgãos e entidades envolvidos com o Programa Minha Casa, Minha Vida, a fim de propiciar melhorias necessárias à condução do programa.
13.	Nesta oportunidade, a SeinfraUrbana apresenta o relatório do primeiro monitoramento realizado sobre tais medidas. Verifica-se, do quadro apresentado no item 154 da instrução, que é possível aferir um grau de implementação efetiva relativamente baixo, haja vista que apenas podem ser consideradas atendidas as medidas indicadas em cinco itens do acórdão, totalizando cerca de 21% de cumprimento geral.
14.	Encontram-se em fase de implementação a maioria das medidas determinadas ou recomendadas, num total de 9 itens do acórdão, que representam cerca de 38%. Foram considerados não mais aplicáveis, conforme análise da secretaria, cerca de 12% dos itens recomendados, conforme se aferiu das justificativas apresentadas pelos órgãos e entidades envolvidos. A ausência de cumprimento, por sua vez, se apresenta em grau moderado, no percentual aproximado de 29%, correspondendo a 7 itens do acórdão.
15.	Merece destaque, portanto, os referidos itens considerados não cumpridos, no âmbito da análise ora empreendida. Dentre eles estão as seguintes recomendações  dirigidas ao então denominado Ministério das Cidades, com vistas a:
 (i) utilizar as informações produzidas no levantamento determinado no acórdão, acerca dos demais empreendimentos do Programa Minha Casa Minha Vida, na vertente custeada com recursos do Fundo de Arrendamento Residencial (FAR) , que porventura apresentem problemas relacionados aos serviços básicos e à infraestrutura urbana em decorrência do descumprimento das matrizes de responsabilidade por parte dos municípios, para subsidiar o planejamento das ações relacionadas à sua área de atuação, em especial, à implantação de infraestrutura urbana de saneamento e mobilidade;
 (ii)  estabelecer critérios de priorização, nos programas sob sua responsabilidade relacionados à criação de infraestrutura urbana, como projetos de saneamento e mobilidade, de modo a favorecer uma ação mais integrada e eficiente, mitigando-se os riscos de descumprimento dos requisitos relacionados a essas áreas de atuação, previstos na lei que instituiu o Programa Minha Casa Minha Vida;
 (iii) incluir, na declaração de manutenção e operação dos serviços de água, o compromisso do órgão responsável pela prestação do serviço de distribuição de água de realizar a medição individualizada nos empreendimentos construídos no âmbito do Programa Minha Casa Minha Vida; e
 (iv) investir em ações para melhor divulgação das regras e as sanções aplicáveis em casos de venda e/ou aluguel dos imóveis recebidos no âmbito do Programa Minha Casa Minha Vida antes da devida quitação dos mesmos.
16.	No tocante ao Banco do Brasil S/A, instituição financeira parceira do programa, entendeu-se não implementada, dadas as justificativas apresentadas, recomendação no sentido de avaliar a conveniência e oportunidade de instituir procedimentos semelhantes aos adotados pela Caixa Econômica Federal para vistoriar seus empreendimentos em um prazo razoável após sua ocupação, com o intuito de verificar, dentre outros aspectos, a existência de danos físicos aos imóveis e a disponibilidade de serviços básicos essenciais nas proximidades do empreendimento.
17.	E, por fim, também reputaram-se não atendidas as recomendações efetuadas à Casa Civil e ao então Ministério do Planejamento, Orçamento e Gestão, com o apoio do extinto Ministério das Cidades, no sentido de (i) estabelecer diretrizes de planejamento integrado entre os diversos ministérios do Poder Executivo Federal, de modo a considerar o atendimento das demandas por serviços básicos e infraestrutura urbana associadas a empreendimentos executados no âmbito do Programa Minha Casa Minha Vida;  e (ii) instituir, conjuntamente com os respectivos ministérios, mecanismos de análise que permitam considerar, na escolha dos locais de implantação de novos pontos de prestação de serviços públicos, como UPAS, UBSs, creches, escolas e outros, bem como de infraestrutura urbana, a relação de proximidade desses locais com aqueles em que estão sendo implantados empreendimentos, de modo a fomentar a adoção de critérios de priorização para atendimento das demandas associadas ao Programa.
18.	Apesar do não atendimento aos correspondentes itens da deliberação adotada, pondera a secretaria a existência de fatores que não recomendam, por ora, adoção de reiteração ou outras medidas adicionais por parte deste Tribunal. Entre eles, o cenário de transição governamental em que se encontravam os órgãos e instituições de governo ao tempo da realização deste monitoramento, conforme indicado no item 159 do relatório, e o fato de que parte das questões ainda será objeto de análises posteriores, seja no âmbito de outros trabalhos daquela unidade técnica especializada, seja em futuras etapas do monitoramento a ser realizado por este Tribunal.
19.	De fato, assiste razão à SeinfraUrbana. Vale destacar, a respeito, que o então Ministério das Cidades foi, com a publicação da Medida Provisória 870, de 1º de janeiro de 2019, absorvido pelo atual Ministério do Desenvolvimento Regional, que também aglutinou as funções do antigo Ministério da Integração Nacional, conforme transformação havida por meio do disposto no art. 57, inciso IV, da referida MP. 
20.	De sua vez, o Ministério do Planejamento, Orçamento e Gestão foi incorporado ao Ministério da Economia, que recebeu também as atribuições antes inerentes às pastas do Ministério da Indústria, Comércio Exterior e Serviços e do Ministério do Trabalho, conforme o art. 57, I. 
21.	Esses novos órgãos, em face do princípio da continuidade administrativa, serão os responsáveis por dar continuidade às ações em implementação e a serem implementadas em atendimento à deliberação desta Corte.
22.	Dessarte, estou de acordo com as proposições da unidade instrutiva, no sentido de apontar o cumprimento, o não cumprimento e o cumprimento parcial dos itens do acórdão monitorado, dando-se ciência aos órgãos e entidades envolvidos, ou seja, ao Ministério da Economia, ao Ministério do Desenvolvimento Regional, à Casa Civil, ao Banco do Brasil S/A e à Caixa Econômica Federal.
	Ante o exposto, acolhendo as análises e pronunciamento havidos no âmbito da unidade técnica, manifesto-me por que o Tribunal aprove o acórdão que ora submeto à deliberação deste Colegiado.
TCU, Sala das Sessões Ministro Luciano Brandão Alves de Souza, em 3 de julho de 2019.
AUGUSTO SHERMAN CAVALCANTI 
Relator